ACORDAO-COMPLETO-2520371

ACÓRDÃO 3123/2022 ATA 20/2022 - SEGUNDA CÂMARA

VISTOS, relatados e discutidos os pedidos de reexame interpostos pelos Srs. Marcelo Teixeira Cavalcante, ex-Procurador-Geral do Estado (PGE) de Alagoas, e Ricardo Barros Méro, ex-Coordenador da Procuradoria de Licitações, Contratos e Convênios da PGE de Alagoas, pelos quais contestam o Acórdão 8213/2020-TCU-Segunda Câmara, que lhes aplicou multas;
ACORDAM os Ministros do Tribunal de Contas da União, reunidos em sessão da 2ª Câmera, ante as razões expostas pelo Relator e com fundamento nos artigos 48 da Lei 8.443/1992 e artigo 286 do Regimento Interno do TCU, em:
9.1. conhecer dos pedidos de reexame interpostos pelos Srs. Marcelo Teixeira Cavalcante e Ricardo Barros Méro e, no mérito, negar-lhes provimento;
9.2. indeferir o pedido formulado pela Associação Nacional dos Procuradores de Estado e do Distrito Federal - Anape de ingresso nos autos como Amicus Curiae; e
9.3. dar ciência deste acórdão aos recorrentes, à Sra. Claudia de Oliveira Tenório, ao representante e à Secretaria de Educação do Estado de Alagoas (Seduc/AL) , informando-lhes que o Relatório e Voto que o fundamentam podem ser acessados no sítio eletrônico www.tcu.gov.br/acordaos.

Pedidos de reexame interpostos contra o Acórdão 8.213/2020-TCU-2ª Câmara, que aplicou multas aos ora recorrentes.

Segunda Câmara

Entidades/órgãos do Governo do Estado de Alagoas.

3. Interessados/Responsáveis/Recorrentes:
3.1. Interessado: Secretaria de Controle Externo do TCU/AL (00.414.607/0002-07).
3.2. Responsáveis: Claudia de Oliveira Tenório (XXX.415.604-XX); José Júlio Vieira Paiva (XXX.815.554-XX); Marcelo Teixeira Cavalcante (XXX.912.374-XX); Ricardo Barros Méro (XXX.483.784-XX).
3.3. Recorrentes: Ricardo Barros Méro (XXX.483.784-XX) e Marcelo Teixeira Cavalcante (XXX.912.374-XX).

13.1. Ministros presentes: Aroldo Cedraz (na Presidência), Augusto Nardes (Relator) e Antonio Anastasia.
13.2. Ministros-Substitutos presentes: Marcos Bemquerer Costa e André Luís de Carvalho.

CLAUDIA DE OLIVEIRA TENORIO

AUGUSTO NARDES

Ministro Aroldo Cedraz.

Adoto como parte do relatório, com os ajustes de forma considerados cabíveis, a instrução de mérito elaborada pelo auditor da Secretaria de Recursos - Serur (peça 148) :
"INTRODUÇÃO
Versam os autos sobre pedido de reexame interposto pelos Senhores Marcelo Teixeira Cavalcante, ex-Procurador-Geral do Estado (PGE) de Alagoas, e Ricardo Barros Méro, ex-Coordenador da Procuradoria de Licitações, Contratos e Convênios da PGE de Alagoas, contra o Acórdão 8213/2020-TCU-Segunda Câmara (peça 77) , exarado nos seguintes termos:
'ACORDAM, os Ministros do Tribunal de Contas da União, reunidos em Sessão da 2ª Câmara, por unanimidade, de acordo com os pareceres emitidos nos autos e com fundamento nos arts. 17, 235 e 237, inciso VI, do Regimento Interno, em:
9.1. conhecer da presente Representação, satisfeitos os requisitos de admissibilidade, para, no mérito, considerá-la procedente;
9.2. excluir o Sr. José Luciano Barbosa da Silva da relação processual;
9.3. rejeitar as razões de justificativa apresentadas pelos responsáveis: Cláudia Oliveira Tenório, ex-Superintendente de Gestão da Rede Estadual de Ensino; José Júlio Vieira Paiva, CPF: XXX.815.554-XX, ex-Chefe do Núcleo de Aquisição; Ricardo Barros Méro, ex-Coordenador da Procuradoria de Licitações, Contratos e Convênios da PGE de Alagoas; e Marcelo Teixeira Cavalcante, ex-Procurador-Geral do Estado de Alagoas; 
9.4. aplicar à Sra. Cláudia Oliveira Tenório a multa prevista no art. 58, inciso II, da Lei 8.443/1992, no valor de R$ 10.000,00 (dez mil reais) , fixando-lhe o prazo de 15 (quinze) dias, a contar da respectiva notificação, para que comprove, perante o Tribunal, o recolhimento da dívida ao Tesouro Nacional, atualizada monetariamente desde a data deste acórdão até a data dos efetivos recolhimentos, se forem pagas após o vencimento, na forma da legislação em vigor;
9.5. aplicar aos Srs. José Júlio Vieira Paiva, Ricardo Barros Méro e Marcelo Teixeira Cavalcante, individualmente, a multa prevista no art. 58, inciso II, da Lei 8.443/1992, no valor de R$ 6.000,00 (seis mil reais) , fixando-lhes o prazo de 15 (quinze) dias, a contar das respectivas notificações, para que comprovem, perante o Tribunal, o recolhimento das dívidas ao Tesouro Nacional, atualizadas monetariamente desde a data deste acórdão até a data dos efetivos recolhimentos, se forem pagas após o vencimento, na forma da legislação em vigor;
9.6. autorizar, desde logo, nos termos do art. 28, inciso II, da Lei 8.443/1992, a cobrança judicial das dívidas, caso não atendidas as notificações.
9.7. dar ciência deste acórdão ao representante e Secretaria de Educação do Estado de Alagoas (Seduc/AL) destacando que o relatório e o voto que fundamentam a deliberação ora encaminhada podem ser acessados por meio do endereço eletrônico www.tcu.gov.br/acordaos e que, caso tenham interesse, o Tribunal pode encaminhar-lhes cópia desses documentos sem quaisquer custos;
9.8. arquivar o presente processo, com fundamento no art. 169, inciso III, do Regimento Interno do Tribunal.'
HISTÓRICO
2.	Trata-se de Representação formulada pela empresa Brink-Mobil Equipamentos Educacionais Ltda., acerca de possíveis irregularidades na contratação, por parte da Secretaria de Estado da Educação de Alagoas (SEE-AL) , da empresa V. A. de Oliveira - ME, mediante inexigibilidade de licitação, com base no inciso I do art. 25 da Lei 8.666/1993, com vistas à aquisição de Projetos Pedagógicos de Ensino e Laboratórios de Ensino e Robótica, destinados aos estudantes do ensino médio da rede escolar estadual.
3. 	A contratação envolveu recursos repassados pelo Fundo de Manutenção e Desenvolvimento da Educação Básica e de Valorização dos Profissionais da Educação (Fundeb) que foram utilizados na celebração de dois contratos: SEE 8/2015, no valor de R$ 2.950.000,00 (peça 1, p. 46) ; e SEE 15/2015, no valor de R$ 5.900.000,00 (peça 1, p. 47-48) . 
4. 	Foram realizadas audiências da Sra. Cláudia de Oliveira Tenório e dos Srs. Marcelo Teixeira Cavalcante, Ricardo Barros Méro, José Júlio Vieira Paiva e José Luciano Barbosa da Silva, tendo em vista a irregularidade baseada no fato de que a despesa foi autorizada, por direcionamento da contratação, considerando que a indevida especificação do objeto teria direcionado a contratação, ao discriminar 'obra literária', quando o que se pretendia era a aquisição de laboratórios de robótica, capazes de serem fornecidos por diversas empresas do ramo.
5.	O Acórdão condenatório acatou as justificativas ofertadas pelo Sr. José Luciano Barbosa da Silva, excluindo-o da relação processual, e determinou a aplicação de multa aos demais agentes públicos, uma vez que os argumentos apresentados foram incapazes da afastar o erro grosseiro cometido.
6.	Irresignada, a Srª Cláudia de Oliveira Tenório protocolou recurso (peça 116) , não conhecido em sede do Acórdão 4690/2021-TCU-Segunda Câmara (peça 127) .
7.	Outrossim, inconformados, os Senhores Srs. Ricardo Barros Méro e Marcelo Teixeira Cavalcante apresentam, respectivamente, os pedidos de reexame de peças 87 e 92, por meio do qual requerem o reconhecimento da insubsistência de suas condenações.
EXAME DE ADMISSIBILIDADE
8.	Reitera-se admissibilidade contida na peça 89, relativa ao Sr. Ricardo Barros Méro, no sentido de conhecer do pedido de reexame, suspendendo-se os efeitos dos itens 9.1, 9.3, 9.5 e 9.6 do Acórdão 8213/2020-TCU-Segunda Câmara, nos termos do art. 48 da Lei 8.443/92 c/c arts. 285 e 286, parágrafo único, do Regimento Interno/TCU, chancelada pelo Relator ad quem à peça 93.
9.	Quanto ao Sr. Marcelo Teixeira Cavalcante, salienta-se que o Acórdão 4690/2021-TCU-Segunda Câmara conheceu do recurso (peça 127) , atribuindo-lhe idêntico efeito suspensivo.
EXAME DE MÉRITO
10. 	Delimitação
11.		É objeto dos recursos analisar:
a)	a ocorrência de erro grosseiro, culpa ou dolo;
b)	se houve tratamento desigual com a exclusão da relação processual, pelo TCU, do Secretário de Educação / Vice-governador;
c)	se a inviolabilidade do exercício da profissão de advogado é suficiente para afastar a responsabilização;
d)	a regularidade dos pareceres emitidos e as implicações da possível natureza vinculante do parecer jurídico; 
e)	a possível ocorrência de prescrição.
12.	Cumpre inicialmente observar que as razões apresentadas pelos recorrentes, além de não agregarem documentos novos, são de certa forma similares entre si e já foram enfrentadas em grande parte por esta Corte, por ocasião do julgamento deste processo.
13.	Tal similitude se deve, em boa medida, à idêntica natureza das funções exercidas pelos responsáveis e à congruência dos fatos motivadores de suas oitivas. 
14.	Vale realçar que ambos atuaram como pareceristas jurídicos, tendo o Sr. Marcelo Teixeira Cavalcante, no exercício do cargo de Procurador Geral do Estado de Alagoas, endossado a manifestação 'temerária' do Sr. Ricardo Barros Méro, então coordenador de Licitações e Contratos da Procuradoria Estadual daquele estado, consistente na emissão / aprovação de parecer jurídico desarrazoado, por meio do qual se opinou pela viabilidade da contratação por inexigibilidade de licitação, apesar das seguintes irregularidades (peças 40/41) :
'a) direcionamento da contratação: no termo de referência, processo 1800.000437/2014, fl. 3, o objeto foi descrito como 'Contratação da empresa Editora Viva (V. A. de Oliveira Editora) para o fornecimento de Projetos Pedagógicos de Ensino Laboratórios de Ensino de Robótica', ou seja, com a indicação da empresa a ser contratada, quando deveria se limitar a descrever o objeto pretendido pela administração de forma precisa, suficiente e clara, a vista do que dispõe os art. 3º, inciso I do § 1º, e 14 da Lei 8.666/1993; 
b) especificação do objeto de modo a direcionar a contratação: especificação indevida do objeto a ser contratado, obra literária, com o objetivo de favorecer a empresa V. A. de Oliveira Editora, pois, na verdade, o que se pretendia era a aquisição de laboratórios de robótica (item fornecido por diversas empresas do ramo) , conforme comprovam as notas fiscais constantes dos processos 1800.000437/2014, fl. 121, e 1800.011941/2015, fl. 4, pois referem-se, exclusivamente, ao fornecimento de laboratórios de robótica;
c) justificativa de preços inadequada: não ficou comprovada a realização de coleta de preços como subsídio para justificar os preços praticado, haja vista que os e-mails constantes do processo 1800.000437/2014 (fls. 27 a 30) , referente à 'solicitação de cotação para aquisição de laboratório de ensino de robótica - processo 2835/2014', são rascunhos, portanto não comprovam sua efetiva remessa aos destinatários; ademais, no caso de inexigibilidade de licitação, fundamentada no inciso I do art. 25 da Lei 8.666/1993, não haveria como se proceder a uma pesquisa de preço de mercado, visto tratar-se de bem ímpar, sem similar no mercado ou fornecido por produtor, empresa ou representante comercial exclusivo; 
d) inserção na Planilha de Estimativa de Gastos, fl. 49 do processo 1800.000437/2014, de uma suposta cotação oferecida pela empresa Brink-Mobil Comércio de Brinquedos Ltda, quando na verdade esta empresa não apresentou qualquer cotação;
e) inidoneidade de documento apresentado pela empresa V. A. de Oliveira Editora: no documento intitulado 'Projeto Pedagógico do Ensino dos Laboratórios de Robótica Ensino Médio a partir de 15 anos', constante do processo 1800.000437/2014, fl. 43, consta um selo alusivo a uma pré-qualificação pelo MEC do referido projeto, sem que se verifique na página do Diário Oficial da União indicada alguma referência à V. A. de Oliveira Editora;
f) atestado de capacidade técnica incompatível com o objeto a ser contratado, processo 1800.000437/2014, fl. 43, visto que o material constante do atestado se destina ao ensino fundamental enquanto o material pretendido pelo Governo de Alagoas se destinava ao ensino médio;'
15.	Dado esse contexto, as alegações serão examinadas conjuntamente, sem se fazer distinção, por vezes, do recorrente que as apresentaram, sendo certo que serão feitas muitas remissões às análises anteriores deste TCU, ante a pouca inovação trazida pelas defesas.
Da ocorrência de erro grosseiro, culpa ou dolo
16.	No intuito de asseverar que não foi cometido erro leve ou equívoco e, muito menos, erro grosseiro, o ex-Coordenador obtempera que o erro grosseiro de direito não se insere nos conceitos do Código Civil, estando a sua ocorrência ligada à culpa gravíssima ou dolo, à absoluta falta de zelo profissional, à negligência inescusável e ao descaso total com o Direito aplicável ao caso (peça 87, p. 4) .
17.	Pondera que, no caso do parecerista jurídico, o erro grosseiro só pode ser atribuído em matéria de direito, porquanto os atestados referentes às demais áreas, a exemplo da engenharia, gozam de presunção de veracidade e não devem ensejar a sua responsabilização, sob pena de ineficiência e comprometimento da efetividade ao atendimento do interesse público. Se a declaração não for fidedigna, por ela responderá quem a emitiu e quem a utilizou para fraudar a Administração (peça 87, p. 4/5) .
18.	Em reforço, aduz ao Mandado de Segurança nº 24.073 (DJ de 31.10.2003) em que o Supremo Tribunal Federal (STF) consignou que o parecerista jurídico: (i) apenas responde civilmente pelo conteúdo de seu parecer se houver danos decorrentes de culpa em sentido amplo, sob o argumento de que a manifestação não detém caráter vinculativo (peça 87, p. 5/6) ; somente pode ser responsabilizado quando agir com evidente má-fé, sendo este entendimento abarcado pelo próprio Tribunal de Contas da União no Acórdão nº 512/2003 (peça 87, p. 9) .
19.	Quanto ao mérito, os defendentes passam a alegar a regularidade de suas condutas porquanto:
a) o ex-coordenador dispunha de poucos dias para realizar a análise processual, em contraste com a equipe especializada do TCU, que levou 3 anos para chegar à conclusão sobre a existência de irregularidade, de modo que se mostra absolutamente inexigível conduta diversa, ainda mais quando, cerca de um ano após a emissão dos pareceres, apesar de toda a discussão levada e efeito pela equipe de assessores especializados, vice-governador e secretário de educação, não se visualizou qualquer irregularidade no procedimento (peça 87, p. 12/13) ;
b) não contrariaram o art. 38, VI, da Lei nº 8.666/93, consoante se afirma no item 1.1 do ofício de audiência 0723/2018-TCU/Secex-AL (peça 41) , tendo em vista que os pronunciamentos emitidos pela Procuradoria Geral do Estado foram acostados ao processo (peça 87, p. 12/13 e peça 92, p. 2) ;
c) as aquisições ocorreram em 2015 e 2016, ocasião em que o ex-Coordenador já tinha sido destituído de seu cargo (final ano de 2014) , de modo que o seu opinamento foi emitido com base no que constava naquela oportunidade do processo, que voltou à Procuradoria para revisão em 2015, sem que fosse encontrada qualquer irregularidade (peça 87, p. 13/14) ; 
d) foram solicitados esclarecimentos em razão de denúncia referente à exclusividade da empresa fornecedora, havendo a Titular da Pasta da Educação declarado-a como inócua, diante das readequações de planejamento e modernização da metodologia educacional que a Secretaria entendia oportunas (peça 92, p. 2 e peça 87, p. 14) ;
e) não se deve requerer dos Procuradores de Estado que esmiúcem os pareceres e informações técnicas, cujo teor não apresentava qualquer indício de irregularidade, haja vista que a escolha da obra literária, considerada como a mais indicada pelos técnicos da Secretaria, foi precedida de prova de sua singularidade e comercialização exclusiva (peça 87, p. 12 e peça 92, p. 7) ;
f) após vários encaminhamentos, análises e revisões de diversos setores da administração estadual, nenhum deles, nem a Controladoria Geral do Estado, ou o Tribunal de Contas do Estado de Alagoas, manifestaram qualquer embargo ao entendimento da Procuradoria. Assim, as 'máculas' se revelaram simplesmente imperceptíveis, tendo todos os agentes e órgãos públicos cometido um 'erro grosseiro de direito', na visão da Segunda Câmara do Tribunal de Contas da União (peça 87, p. 17/20 e peça 92, p. 8) .
g) o processo foi analisado à luz dos documentos, declarações e atestados, dos setores competentes, que gozam de fé pública, não sendo razoável, ou de bom sendo, proceder-se à investigação de veracidade desses elementos, em função do engessamento da gestão, decorrente do longo tempo necessário ao mister (peça 87, p. 14/15; peça 92, 2/3) . Ademais, os atributos do ato administrativo (imperatividade, auto executoriedade e a presunção de veracidade) não podem ser ignorados. Ao revés, estar-se-ia conspirando contra a segurança jurídica, a proporcionalidade, a razoabilidade e a eficiência, assim como condenando o Estado à ingovernabilidade (peça 87, p. 16) .
Análise
20.	Preliminarmente, insta rejeitar cada um dos pontos levantados no item 19 acima.
20.1	A disponibilidade do prazo de 15 dias para emissão de parecer, nos termos ao artigo 42 da Lei 9.784/99, não é absoluta, podendo ser estendida quando comprovada necessidade de tempo adicional:
'Art. 42. Quando deva ser obrigatoriamente ouvido um órgão consultivo, o parecer deverá ser emitido no prazo máximo de quinze dias, salvo norma especial ou comprovada necessidade de maior prazo.' (grifos adicionados) 
20.2	Aliás, é bom alvitrar que, além do fato da matéria estar sendo, à época, analisada pela Procuradoria em processo de denúncia (processo n. 1204-757 /2014) , o parecer final (peça 13, p. 74/80) , datado de 8/5/2014, somente foi expedido após a realização de diligência formulada em 11/11/2013 pelo ex-Coordenador (peça 13, p. 18/21) , demonstrando-se que o órgão consultivo usufruiu de tempo bem superior a 15 dias para emitir seu juízo conclusivo. Assim, não é verdade a ilação de que se dispunha de pouco tempo para apreciação da matéria.
20.3	Com relação à questão trazida pela alínea 'b', ainda que não relevante ao deslinde dos autos, deve-se rememorar que a Unidade Técnica do TCU já reconheceu que assiste '... razão ao responsável no que tange a não infringência do art. 38, inciso VI, da Lei 8.666/1993, pois os pareceres foram juntados aos autos.' (peça 64, subitem 12.1.2.7 e peças 65/66) .
20.4	No tocante à alínea 'c', não houve na verdade revisão do posicionamento anteriormente estabelecido, uma vez que, no despacho PGE/LIC 276/2015 (peça 13, p. 83) , o Procurador se abstém de formular novo parecer sobre o assunto e encaminha os autos à SEE 'para que verifique a existência de fato novo que contraindique a aquisição ou situação que altera a excepcionalidade da contratação'. Assim, prevalece a noção de que os pareceres emitidos pelos implicados fundamentaram a inexigibilidade de licitação, não havendo em que se falar de ausência de irregularidade em sede revisional.
20.5	Com referência à imprestabilidade da denúncia acerca da ausência de procedimento licitatório, atestada pela SEE/AL (peça 13, p. 70/72) , não se pode considerá-la em favor dos defendentes, pois em nada poderia modificar a convicção acerca da regularidade da contratação. Eis que se limitou a informar sobre a remodelagem da contratação em função da carência de recursos, na busca de projetos que visavam modernizar e elevar a educação no Estado de Alagoas.
20.6	De outra baila, incorre-se em equívoco ao afirmar que inexistia irregularidade no que tange à pertinência da singularidade e comercialização exclusiva da obra literária, porquanto carece de nexo de causalidade com o verdadeiro objeto colimado, qual seja, aquisição de laboratórios de robótica. Aliás, essa discrepância já foi exaustivamente repisada nesta lide, em função do consignado no Termo de Referência (peça 13, p. 3/16) , na minuta de contrato (peça 13, p. 61/68) e no próprio parecer jurídico, senão vejamos.
20.6.1	Conforme assertivamente apontou o Voto da Deliberação condenatória (peça 78, item 29) , o atestado relativo à obra 'não conferia exclusividade para o fornecimento dos laboratórios de robótica propriamente ditos, nem foi emitido por entidade legitimada para isso.'. 
20.6.2	E mais, na sequência, o item 31 do Voto acresce outra inequívoca constatação: 'o próprio parecer elaborado pelo responsável sugere que haveria viabilidade de competição e que o então Coordenador tinha boa noção do real objeto da contratação (peça 13, p. 77) ': 
'A Comissão de Redução de Gastos e Despesas Públicas, da SEE, se pronunciando sobre a pretensão, sugeriu o prosseguimento do feito (fls. 26) , sendo apresentada cópia de Ata de pregão para registro de preços de laboratórios de robótica, realizado pelo Estado da Paraíba e da qual participou a Denunciante Brink Mobil, a qual cotou o preço unitário para o objeto em R$169.500,00 isso em janeiro deste ano (fls. 31 a 33) , enquanto que a empresa Difusão Cultural do Livro cotou para o mesmo objeto o valor unitário de muito inferior de R$62.500,00 (fls. 38) , já a empresa PAE cotando o preço unitário de R$64.300,00 (fls. 40) e a Editora Viva, cuja obra foi a eleita pela SEE, cotou o preço unitário de R$59.000,00 (fls. 42) , ou seja, o menor preço entre todas as empresas referidas, como retrata a Planilha de fls. 49.' (grifos adicionados) 
20.6.3	Trata-se de um erro grosseiro, como bem assinalou o item 28 daquela Deliberação:
'28.	Ora, não faltam casos onde a formação do parecerista configura um dificultador para a compreensão nas nuances técnicas do termo de referência e do mercado fornecedor do objeto a ser contratado. Em casos assim, não há que se falar em erro grosseiro. A situação presente me parece de outra natureza.'
20.6.4	Embora o objeto da contratação tenha sido descrito com grande imprecisão[footnoteRef:2] (fornecimento de Projetos Pedagógicos de Ensino de Laboratório de Ensino de Robótica - peça 13, p. 3) , os demais itens do Termo de Referência demonstravam claramente que a contratação envolvia a entrega de materiais e serviços (peça 13, p. 3/16) : [2:  Contratação da empresa editora Viva para o fornecimento de Projetos Pedagógicos de Ensino de Laboratório de Ensino (sic) de Robótica, sendo todos voltados para o uso de metodologia pedagógicas que visam o desenvolvimento de habilidades e competência dos estudantes da rede pública estadual de ensino, por meio do incentivo a curiosidade, de espírito de pesquisa, do raciocínio lógico e conteúdo pedagógico, conforme especificações constantes no presente documento. (grifamos) ] 
a) no item 4, da singularidade apresentada (peça 13, p. 8) , registra-se a implementação, bem como a utilização de material didático de acessibilidade prática;
b) no subitem 4.1, menciona-se o apoio de vídeo aulas interativas que consistem na explicação teórica de cada projeto, levando-se à conclusão de que as aulas eletrônicas seriam disponibilizadas pela empresa (peça 13, p. 8) ;
c) disponibilização do software Modelix System - versão PRO que possibilita qualquer usuário montar seu projeto de robótica (peça 13, subitem 4.3, p. 8) ;
d) disponibilização de apostilas de apoio ao professor e ao aluno (peça 13, subitem 4.4, p. 9) ;
e) disponibilização de guia do professor (roteiro passo a passo para cada aula / acompanhamento de cada um dos exercícios que estão na apostila do aluno e do material que acompanha as vídeo aulas) e expedição de orientações de utilização dos livros de atividade, referentes às aulas teóricas (peça 13, subitem 4.6, p. 9) ;
f) fornecimento dos projetos que contempla mobiliário (armário de aço) , materiais pedagógicos, equipamentos, maletas de ferramenta e expositores móveis, bem como inclui a entrega de 200 peças, maleta de ferramenta e 4 unidades de controle eletrônico, conforme especificações constantes do anexo, não localizado nos autos (peça 13, subitem 5.1, p. 10 e p. 44) ;
g) fornecimento dos projetos que preveem a formação inicial de professores (peça 13, subitem 5.1, p. 10/11 e p. 44) e a prestação de serviços de assistência técnica à Secretaria de Educação (peça 13, subitem 5.1 da p. 11/12 e p. 44) .
20.6.5	Até no documento de peça 13, p. 2, em que a Superintendência de Gestão da Rede Estadual de Ensino encaminha o Termo de Referência à Secretaria de Educação, consta do campo 'assunto': 'Aquisição de Laboratório de Ensino de Robótica', sendo que, em seu parágrafo final, manifesta-se solicitação de 'Projeto Laboratórios de Ensino de Robótica' para 216 escolas de ensino médio, e não aquisição de obra literária. 
20.6.6	A minuta de contrato segue a mesma linha contendo, no entanto, alterações no detalhamento anterior (peça 13, p. 61/68) :
a) na cláusula primeira, a descrição do objeto alude às especificações do Termo de Referência, não anexado, mencionando a: '... aquisição de Projetos Pedagógicos de Ensino e Laboratórios de Ensino e Robótica, (Aquisição de Laboratório de Robótica) destinados aos estudantes da Educação do ensino Médio da Rede Estadual de Ensino, ..., conforme especificação e quantidades discriminadas no seu Anexo Único - Termo de Referência'.
b) na cláusula terceira (DO PREÇO CONTRATADO) , ao invés da descrição dos materiais consignados no Termo de Referência (peça 13, p. 3/16) , especificam-se bens adquiridos diferentes dos anteriormente indicados, sem se fazer alusão à prestação de serviços:
'Projeto 109 - ROBÓTICA: Ensino Médio - Inclui mais de 2000 peças, maleta de ferramentas, 04 unidades de controle eletrônico, apostilas impressas para o aluno e para o professor. Prepara o aluno para competições nacionais e internacionais, vestibular e faculdade. Alunos de 15 em diante. BRINDE: 01 Notebook' (grifos acrescidos) 
20.6.7	Desse modo, não se compreende o motivo do parecer jurídico ter-se omitido em fazer alusão direta à compra de laboratórios de Robótica (vide item 21 adiante) . Ao revés, o documento enfatiza a todo tempo a aquisição de livro didático, muito provavelmente para subsidiar o injustificável posicionamento pela inexigibilidade de licitação de um objeto que sequer encontrava-se precificado no procedimento administrativo.
20.7	Com relação à não percepção de irregularidade grosseira no âmbito da Secretaria da Educação, da Controladoria Estadual e do Tribunal de Contas do Estado de Alagoas (alínea 'f' do subitem anterior) , tal fato não desconstitui a gravidade da prática do ato, a uma, porque os atores internos da SEE/AL, que concorreram para a compra direta, foram devidamente apenados ao cometerem os ilícitos pontuados nestes autos; a duas, porque inexistem elementos para avaliar em que circunstâncias a Controladoria e o Tribunal Estadual procederam às suas análises; e, a três, porque o princípio da independência das instâncias implica que a decisão adotada em uma das esfera não vincula a outra, exceto quando a decisão proferida na órbita penal taxativamente declare a inexistência do fato ou a negativa da autoria, o que não é o caso.
20.7.1	De qualquer forma, cumpre destacar que a inconsistência não passou despercebida na fiscalização realizada pela Secretaria Federal de Controle Interno, consoante se observa do Relatório SFCI 201601583, publicado em 21/9/2016 [footnoteRef:3] (peça 23, p. 190/192) : [3:  https://www.gov.br/cgu/pt-br/assuntos/auditoria-e-fiscalizacao/pesquisa-de-relatorios/relatorios-em-destaque/2016/09/boletim-no-14-12-09-a-16-09] 
'Outra importante questão testada foi o enquadramento de inexigibilidade que levou à contratação da empresa pernambucana V. A. de Oliveira, CNPJ 09.636.081/0001-95.
Consta, fl. 17, Declaração de Exclusividade emitida pela Câmara Brasileira do Livro à Secretaria de Estado da Educação e do Esporte, cuja autenticidade foi atestada no endereço eletrônico http://www.cbl.org.br/telas/servicos/validacao_carta.aspx.
...
Há utilização indevida desta Declaração como fundamento de inexigibilidade para aquisição do Laboratório de Ensino de Robótica, tendo em vista tratar-se de documentação relacionada à publicação literária e não tem o condão de caracterizar 'exclusividade' com relação aos materiais propriamente ditos do laboratório de robótica, ou seja, a principal parte da tecnologia escolhida.'
21.	Para que melhor se retrate a desconformidade do exame levado a efeito pela Procuradoria Estadual, mister se faz trazer à lume uma síntese do parecer final, onde o Sr. Ricardo Méro (peça 13, p. 74/79) , com a chancela do ex-Procurador-Geral Marcelo Cavalcante (peça 13, p. 80) , assenta que: '... examinando o aspecto fático da pretensão, com fulcro nas razões e justificativas apresentadas pela SEE, e documentos dos autos, e o submetendo ao comando legal do art. 25, I, da Lei n° 8.666/93, outra não é a visão jurídica que obtenho de que se tem aqui, efetivamente e como já sugerido nos autos, hipótese de inexigibilidade de licitação como previsto no citado dispositivo de Lei, podendo a aquisição pretendida ser realizada diretamente com arrimo naquele condão excepcional e na forma modelada' pelo Termo de Referência (peça 13, p. 61/68) , fundamentando-se nos seguintes argumentos (grifos acrescidos) :
a) a SEE/AL alega que:
a.1) após promover várias consultas, junto a diversas empresas fornecedoras de produtos assemelhados ao pretendido, verificou-se que apenas uma delas dispunha do material especificamente desejado em kits de laboratórios que atendem às necessidades e planejamento pedagógico;
a.2) '... se trata aqui de aquisição de produto de cunho intelectual, e científico de igual valor, inexistindo parâmetros que possa inferir a similitude plena do produto pretendido com outros existentes no mercado, com vistas ao atendimento do modelo pedagógico em aplicação na Educação do Estado de Alagoas, cada obra com suas características próprias gerando a singularidade que impossibilita uma eventual disputa, cabendo a Administração eleger o produto que atenda à sua necessidade estatal.'; (grifos acrescidos) 
a.3) deve-se realizar licitação, 'salvo hipótese de autor, produtor ou fornecedor do bem exclusivo, que vem a ser a situação descrita pela SEE no bojo do processo e com a qual não concordou a Denunciante.'; (grifos acrescidos) 
a.4) somente após a apreciação da Procuradoria Geral do Estado é que se poderá concluir se a aquisição se trata efetivamente de caso de inexigibilidade de licitação.
b) motivada pela necessidade de adoção de ferramentas modernas e eficazes à obtenção de melhores resultados no desenvolvimento da educação básica, a SEE/AL definiu '... como tecnicamente apropriada a utilização da obra Projeto Laboratórios de Ensino de Robótica, para aplicação em 216 escolas de Ensino Médio da Rede Estadual de Ensino, do prelo da Editora Viva, com especial vocação para incentivo da curiosidade, do espírito de pesquisa, do raciocínio lógico e conteúdo pedagógico.'; (grifos acrescidos) 
c) no Termo de Referência (peça 13, p. 3/16) discorre-se sobre todas as vantagens e qualidades do laboratório de robótica educacional, '... atestando-se a singularidade do produto escolhido por apresentar soluções que mais se adéquam a política atual de gestão de ensino do Estado de Alagoas, pela interdisciplinidade, pelo modelo de software Modelix System - Versão PRO que por sua simplicidade 'simples e sem mistérios' possibilita a qualquer usuário montar seu projeto de robótica, permitindo o uso intuitivo para crianças a partir de seis anos de idade, mostrando seus dois modos de programação, cronogramas de aulas próprios, com apoio ao aluno e ao professor, com assistência técnica por todo o ano letivo de 2014, contendo ainda a peça condições de fornecimento e competências da SEE, sanções, fiscalização, etc.' (grifos acrescidos) ;
d) a Declaração de Exclusividade, onde se destaca que a Editora VIVA é quem edita, publica, distribui e comercializa com exclusividade a obra Projeto Pedagógico do Ensino dos Laboratórios de Robótica, é acompanhada de: (i) cópia de Parecer Jurídico do Procurador de Licitações da Prefeitura Municipal de Laguna/SC, conclusivo pela singularidade das obras da citada empresa e sua exclusividade, bem como pela viabilidade jurídica da contratação direta, na forma do art. 25, da Lei n° 8.666/93; (ii) cópia de Nota de Empenho que atesta a aquisição de vários dos laboratórios; e (iii) Atestado de Capacidade Técnica;
e) a SEE/AL apresentou cópia de Ata de pregão para registro de preços de laboratórios de robótica, celebrado pelo Estado da Paraíba e da qual participou a denunciante Brink Mobil, que cotou o preço unitário em R$169.500,00, enquanto outras empresas ofertaram o mesmo objeto com valor unitário muito inferior: R$62.500,00 (peça 13, p. 38) , R$64.300,00 (peça 13, p. 40) e R$59.000,00 (peça 13, p. 42) , menor preço encontrado, fixado pela Editora Viva, cuja obra foi eleita pela Secretaria da Educação, como retratado em Planilha (peça 13, p. 50) ;
f) a Assessoria Especial do Gabinete da Secretária de Educação, por meio de Despacho, sugere hipótese de inexigibilidade de licitação (peça 13, p. 53/56) ;
g) o artigo 25, I, da Lei n° 8.666/93, previu a ocorrência de situações em que a Administração pode não promover licitação, quando os produtos ou serviços somente puderem ser fornecidos ou prestados por fornecedor ou prestador exclusivo, indicando as entidades que podem expedir atestado da exclusividade, caso a caso. A SEE/AL, mostrou, por meio dos seus técnicos, que a referida obra detém singularidade pela sua composição e proposta tecnológica e educacional, que se define em se cotejando os objetivos da Secretaria de Educação e as qualidades e especificidades da referida obra, que, por sua vez, é a de menor custo em comparação com obras assemelhadas, já que inexistem obras iguais, segundo se depreende;
h) a Editora Viva é exclusivamente quem edita e comercializa a obra almejada, o que determina a inviabilidade de competição, não se vislumbrando elementos suficientes na denúncia apresentada, com reforço das razões que lhe contrariam e que foram apresentadas pela SEE/AL, que justifiquem a obstrução da regular evolução da pretensão traduzida nos autos;
i) quanto à denúncia, conhecendo sua rejeição pelos fundamentos apresentados pela SEE/AL, quando da ciência a ser dada à empresa denunciante, deve-se argui-la: (i) porque não respondeu ao chamamento da Administração estadual; (ii) para que justifique a gritante diferença de valor, em relação ao seu produto ofertado no Estado da Paraíba; (iii) acerca da série de acusações de formação de cartel que lhe é imputada, por documento colacionado aos autos; e (iv) para que esclareça porque seus produtos foram reconhecidos como passíveis de aquisição, mediante dispensa e inexigibilidade de licitação, se entende que, no presente caso, não há inexigibilidade.
21.1	Pelo que se vê, está por demais caracterizado o cometimento de erro grosseiro pelos recorrentes. Além da ausência de lógica de vinculação da aquisição de laboratórios de robótica à inexigibilidade relativa à obra literária, verifica-se que a singularidade da própria obra (alínea 'b' acima) ou do método empregado pela empresa (uso de software não exclusivo, apoio e assistência técnica - alínea 'c' acima) não foram suficientemente detalhados pela SEE/AL, a ponto de minimamente justificar a assertiva negritada na alínea 'g' acima. Aliás, como se pode afirmar que a referida obra é a de menor custo, se inexiste cotação a respeito, uma vez que o levantamento de preços se referiu apenas aos chamados kits de laboratório?
21.2	A simples declaração de que tal obra ou método é a que mais atende aos anseios administrativos, desacompanhada de demonstrações e critérios objetivos, não caracteriza a singularidade. Segundo o Acórdão 2616/2015-TCU-Plenário, rel. Ministro Benjamin Zymler, a inexigibilidade decorre da impossibilidade do estabelecimento de critérios objetivos de julgamento, não verificada neste caso concreto:
'nas contratações diretas por inexigibilidade de licitação, o conceito de singularidade não pode ser confundido com a ideia de unicidade, exclusividade, ineditismo ou raridade. O fato de o objeto poder ser executado por outros profissionais ou empresas não impede a contratação direta amparada no art. 25, inciso II, da Lei 8.666/93. A inexigibilidade, amparada nesse dispositivo legal, decorre da impossibilidade de se fixar critérios objetivos de julgamento'. (grifos adicionados) 
21.2.1	Sendo assim, por serem incomuns, a singularidade e a exclusividade devem ser devidamente evidenciadas, seja pela correta descrição do objeto, seja pela especificação de suas características intrínsecas que o diferenciam dos demais. Não basta, para tanto, sustentar juízo pela contratação direta com base em declaração genérica do setor competente (alínea 'b' acima) ou em parecer desarrazoado de Prefeitura do Estado de Santa Catarina (alínea 'd' acima) .
21.3	Não se pode olvidar que existia no procedimento administrativo cotação do fornecimento de laboratórios por outras empresas (peça 13, p. 38/50) , bem como contratação, por meio de licitação (peça 13, p. 31/33) , de objeto similar, que indicava não só a viabilidade de competição mas, no mínimo, o dever de cuidado de apontar adequadamente ou de se exigir dos setores competentes a inequívoca descrição / justificativa da singularidade / exclusividade do verdadeiro produto almejado (laboratório de informática) .
21.4	Além do mais, salta aos olhos que esse tema estava sendo objeto de amplo questionamento por meio de denúncia, razão pela qual se requeria atenção redobrada do parecerista jurídico, diante dos argumentos da denunciante que sequer foram devidamente explanados ou combatidos no procedimento de aquisição. Ao invés disso, optou-se, ao final do despacho jurídico, por exigir da empresa denunciante diversas respostas que mais aparentavam retaliação do que tentativa de elucidação dos fatos (alínea 'i' supra) . Ora, se tais questionamentos eram tão importantes, por que o parecer final foi emitido sem que a empresa se manifestasse sobre eles naquele processo?
21.5	Diante de tantas incongruências, não esclarecidas pelos implicados, não há como deixar de concluir pelo cometimento de erro grosseiro, a justificar a cominação de multa no âmbito desta lide, em alinhamento aos critérios definidos pelo art. 28 da Lei de Introdução às Normas do Direito Brasileiro (LINDB) :
'§ 1º Considera-se erro grosseiro aquele manifesto, evidente e inescusável praticado com culpa grave, caracterizado por ação ou omissão com elevado grau de negligência, imprudência ou imperícia.'
21.6	Além do mais, independentemente da constatação de dolo, culpa gravíssima, absoluta falta de zelo profissional, negligência inescusável ou descaso total, cabe anotar que a avaliação da ocorrência de erro grosseiro nesta Corte tem se pautado pela avaliação do nível de atenção exigido do homem / parecerista médio, consoante o magistério constante do Voto condutor do Acórdão 3327/2019-TCU-Primeira Câmara, da relatoria do Ministro Vital do Rêgo:
	'20. Registro, contudo, que, em razão de debates mais aprofundados acerca da amplitude e do significado da expressão erro grosseiro, diante dos casos concretos postos à decisão deste Tribunal, o entendimento a ela emprestado evoluiu no sentido de se considerar como erro grosseiro aquele que pode ser percebido por pessoa com diligência abaixo do normal ou, dito de outra forma, aquele que poderia ser evitado por pessoa com nível de atenção aquém do ordinário, decorrente de grave inobservância de dever de cuidado, conforme restou muito bem balizado no voto condutor do Acórdão 2391/2018-TCU-Plenário, de relatoria do Ministro Benjamin Zymler'. (grifo adicionado) 
21.6.1	Na mesma linha o Acórdão 2391/2018-TCU-Plenário, de relatoria do Ministro-substituto Augusto Sherman:
	'O erro grosseiro a que alude o art. 28 do Decreto-lei 4.657/1942 (Lei de Introdução às Normas do Direito Brasileiro) , incluído pela Lei 13.655/2018, fica configurado quando a conduta do agente público se distancia daquela que seria esperada do administrador médio, avaliada no caso concreto.'
21.7	Assim, como as omissões e incongruências praticadas não poderiam ter fugido à percepção do homem / parecerista médio, reforça-se não haver dúvidas de que os recorrentes incorreram em erro grosseiro relacionado ao conhecimento e aplicação de leis e normas, ou seja, à área da ciência do direito.
21.8	Não merece guarida, ainda, a assertiva de que pareceres técnicos, de outras áreas de conhecimento, poderiam ter induzido a erros de interpretação, porquanto estes referem-se diretamente à necessária configuração dos institutos da singularidade e exclusividade de comercialização, à luz de simples elementos contidos no processo de aquisição.
21.8.1	E nem se diga que os atributos dos atos administrativos e a ínfima possibilidade de engessamento da gestão se constituem em óbices para o confronto de vícios expressivos e facilmente perceptíveis, até mesmo porque há obrigação de repará-los, no afã da busca do inarredável interesse público superveniente.
21.8.2	De mais a mais, em nenhum momento os recorrentes arguem a complexidade dos atestados e declarações juntados, mas, tão somente, a idoneidade deles, como se fosse crível compactuar com a ideia de não ser possível responsabilizar consultores jurídicos pretensamente ludibriados por esses documentos, mesmo diante de flagrante imprecisão e desconformidade que possam ostentar.
21.9	Sobre o assunto, o Relator assim se manifestou (peça 78) :
'20.	O responsável alega que sua formação não lhe permitia avaliar os aspectos técnicos da contratação e, gozando os documentos recebidos de presunção de legitimidade, não lhe cabia aprofundar-se além do que fez ao emitir o parecer pela continuidade da contratação. 
21.	Reconheço que o parecer jurídico emitido teve por fundamento pronunciamentos oficiais das áreas técnicas, os quais gozam de presunção de veracidade. No entanto, havia um fato curioso: a documentação que suportava a inexigibilidade, tinha como objeto a aquisição de obra literária de autoria da empresa V. A. de Oliveira Editora. Em outras palavras - um 'livro' específico, que de fato era editado e publicado exclusivamente pela empresa contratada. 
22.	Assim, caso a Secretaria de Educação demonstrasse a necessidade e a intenção de adquirir tal obra literária, a inexigibilidade estaria regularmente demonstrada. 
...
30. 	Entendo que ao emitir parecer dando seguimento à aquisição de laboratórios de robótica para a rede estadual de ensino, no valor total de 23 milhões de reais, fundamentado em declaração de exclusividade emitida pela Câmara Brasileira do Livro atestando que a obra literária 'Projetos Pedagógicos de Ensino e Laboratórios de Ensino e Robótica' é de fornecimento exclusivo da editora indicada nos autos configura, pelo menos, erro grosseiro, independentemente da formação do parecerista.' 
21.10	Quanto ao precedente invocado (MS 24.073) , relativo a parecer jurídico meramente opinativo, a Suprema Corte expressamente excepcionou as hipóteses de erro grave e ação ou omissão com culpa em sentido largo, já devidamente evidenciados neste feito, não sendo necessário comprovação de evidente má-fé, conforme mencionado.
21.11	Acerca do tema, traz-se à colação o Acórdão 1089/2019-TCU-Plenário, rel. Ministro Raimundo Carreiro:
' (...) 
61.	Quanto à responsabilização de parecerista jurídico por esta Corte de Contas, a jurisprudência do TCU há muito consolidou o entendimento sobre a sua possibilidade, como pode ser verificado, por exemplo, nos Acórdãos 512/2003 (Relator Walton Alencar Rodrigues) , 226/2004 (Relator Adylson Motta) , 1.674/2008 (Relator Ubiratan Aguiar) , 1.019/2010 (Relator Valmir Campelo) , 1.656/2015 (Relator Marcos Bemquerer) , 702/2016 (Relator Augusto Nardes) , 2.980/2018 (Relator Augusto Nardes) , todos do Plenário da Corte.
62.	De fato, a responsabilização de autor de parecer jurídico que embasa ato administrativo ilegal praticado pelo Administrador é possível não só na hipótese de comprovado dolo, mas também no caso de vir a ser apurada negligência, imprudência ou imperícia por parte do advogado parecerista, como ocorreu no caso vertente.
63.	Essa linha de entendimento encontra guarida na jurisprudência do Supremo Tribunal Federal, por meio da qual resta asseverado que, ainda que a natureza opinativa do parecer jurídico afaste, em regra, a responsabilidade de seu emitente, essa subsiste, caso se demonstre culpa ou erro grosseiro. Nesse sentido, o Supremo Tribunal Federal já se manifestou, quando do julgamento do Mandado de Segurança 24.073/DF, deixando expresso na ocasião que ' (...) o advogado somente será civilmente responsável pelos danos causados a seus clientes ou a terceiros, se decorrentes de erro grave, inescusável, ou de ato ou omissão praticado com culpa, em sentido largo: Cód. Civil, art. 159; Lei 8.906/94, art. 32' (grifou-se) '
21.12	No que toca ao Acórdão 512/2003-TCU-Plenário, rel. Ministro Walton Alencar Rodrigues, o parecerista jurídico foi responsabilizado pela intenção deliberada de participar de fraude, o que não é o caso dos presentes autos. Tal Decisum, entretanto, não afasta a responsabilização do TCU em situações distintas, como acima registrado.
Do tratamento desigual em relação ao Secretário de Educação / Vice-governador, cuja responsabilidade foi excluída pelo TCU
22.	Como a Decisão condenatória excluiu da relação processual o Secretário da Educação do Estado de Alagoas, também Vice-governador do Estado de Alagoas, sob o argumento de que: (i) confiou nos assessores e na Procuradoria Geral; (ii) nada sabia; e (iii) não se pode exigir dele o esquadrinhamento dos atos de seus subordinados, entendem os recorrentes que se deve fazer o mesmo com referência aos Procuradores de Estado que cuidam do assessoramento jurídico ao Chefe do Poder Executivo e Secretários de Estado (peça 87, p. 11/12 e peça 92, p. 7) . 
23.	Em complemento, sustenta o ex-Procurador caracterizar como absoluta desídia e falta de zelo com a coisa pública o fato de um experiente, criterioso e competente gestor público, ex-Prefeito da segunda maior cidade do Estado, não analisar os pareceres de seus subordinados e assinar tudo sem conferir, razão pela qual não se pode deixar de investigar o chefe da repartição, responsável pela designação dos assessores e pelas tomadas de decisão (peça 92, p. 7) .
Análise
24.	Não assiste razão aos defendentes alegarem peremptoriamente a existência de tamanhas pechas na conduta do ex-Secretário, face à natureza diferenciada de sua atuação, reduzida em relação a dos procuradores, cujos pareceres, diga-se de passagem, induziram-no ao erro, conforme enfatizado no excerto do Voto do Relator, abaixo reproduzido (peça 78) : 
'57.		A manifestação do então Secretário de Educação de Alagoas no processo resume-se a despacho dando andamento ao processo de aquisição, conferindo sua aprovação ao fazê-lo (Despacho GAB/ADJ/SEE 4591/2015, peça 13, p. 92) .  
...
59. 	Uma vez alterado o objeto, ainda que de maneira inidônea, os pareceres técnicos da área responsável e da unidade de contratação, juntamente com os pareceres jurídicos da Procuradoria Geral do Estado conferiam ao processo aura de confiabilidade (Acórdão 903/2020-TCU-Plenário, Relatora Ana Arraes) , não havendo, portanto, convicção suficiente para que o Sr. José Luciano Barbosa da Silva tenha suas justificativas rejeitadas. 
60. 	Dissinto, assim, da proposta de aplicação de multa, tendo em vista que as análises empreendidas não trouxeram elementos suficientes para caracterizar dolo, erro grosseiro ou culpa grave do gestor, elementos exigidos pelo art. 28 da Lei de Introdução às Normas do Direito Brasileiro para justificar a medida sancionadora.'
25.	Nesse compasso, inversamente ao que se atribui aos consultores jurídicos, não se pode afirmar que as inconsistências seriam perceptíveis ao gestor médio ante as circunstâncias acima elencadas, razão pela qual o então titular da pasta da educação não foi apenado, em que pese ter sido ouvido em audiência pelo TCU.
Da inviolabilidade do exercício da profissão de advogado, nos limites fixados pela Lei nº 8.906/1994
25.	O Sr. Marcelo alega que o exercício de advocacia (peça 92, p. 3/4) , pelos Procuradores de Estado, é inviolável nos seus atos e manifestações, guardados os limites da lei, conforme apregoa o § 3º do artigo 1º da Lei 8.906/94, pois estabelece que esse exercício deve ser privativo dos inscritos na Ordem dos Advogados do Brasil (OAB) , nos termos do art. 3º do mesmo diploma legal, onde se encontram incluídos os Procuradores.
26.	Prossegue enfatizando que artigo 7º, I, desse normativo, reza ser direito do advogado (público ou privado) exercer, com liberdade, a profissão em todo o território nacional.
Análise
27.	Não merece prosperar o argumento de que a inviolabilidade de manifestações e liberdade de atuação conferem ao advogado o salvo conduto da impunidade, seja na esfera civil ou administrativa. Em função do disposto no art. 32 da sobredita Lei, o advogado é responsável pelos atos que, no exercício profissional, praticar com dolo ou culpa.
28.	No mesmo sentido dispõe o art. 186 do Código Civil ao estatuir que comete ato ilícito aquele que, agindo por ação ou omissão voluntária, negligência ou imprudência, causar dano a outro, ainda que esse ato seja exclusivamente moral. Em complemento, o art. 927 do mesmo código prevê que o causador do dano fica obrigado a repará-lo.
29.	De igual modo, é plenamente possível a responsabilização de pareceristas jurídicos no âmbito deste Tribunal de Contas da União, desde que incorram em erro grosseiro, dolo ou culpa, induzindo o administrador público à prática de irregularidade, ilegalidade ou quaisquer outros atos que violem princípios da administração pública, como aqui observado, em consonância com jurisprudência há muito pacificada (Acórdão 1560/2014-TCU-Plenário, Relator Ministra Ana Arraes; 2.890/2014-TCU-Plenário, Relator Ministro Walton Alencar Rodrigues; 1.656/2015-TCU-Plenário, Relator Ministro-substituto Marcos Bemquerer; 1.730/2015-TCU-1ª Câmara, Relator Ministro Bruno Dantas; 1.851/2015-TCU-Plenário, Relator Ministro Benjamin Zymler; 15.656/2018-TCU-1ª Câmara, Relator Ministro Bruno Dantas; 920/2019-TCU-2ª Câmara, Relator Ministro Augusto Nardes; 2.860/2018-TCU-Plenário, Relator Ministro-substituto Augusto Sherman; 7.181/2018-TCU-2ª Câmara, Relator Ministro Aroldo Cedraz; 4.984/2018-TCU-1ª Câmara, Relator Ministro Vital do Rêgo; e 362/2018-TCU-Plenário, Relator Ministro Augusto Nardes) .
Da natureza vinculante do parecer jurídico e da regularidade dos pareceres emitidos
30.	Para defender a regularidade e o caráter apenas opinativo de seus pareceres, com o fito de eximir-lhes da sanção, os recorrentes sustentam a corretude de elaboração dos pareceres e a natureza não vinculante desses documentos, valendo-se dos seguintes argumentos:
a) a Lei nº 8.666/93 estabelece que cabe à assessoria jurídica da Administração o exame prévio e a aprovação das minutas de editais, de contratos, acordos, convênios ou ajustes. Portanto, apenas nessas situações é que se pode arguir a vinculação do parecer ao ato administrativo final, ficando este atrelado àquele, o que não é a hipótese dos autos, uma vez que a matéria apreciada pelo Procurador de Estado foi a concretização da hipótese de inexigibilidade de licitação. Sendo assim, no tocante a licitações e contratos administrativos, a aprovação restringe-se àquelas minutas, quanto ao conteúdo jurídico ou aspecto formal (peça 87, p. 7 e peça 92, p. 4/7) ;
b) somente compete ao Assessor Jurídico examinar se a minuta atende aos requisitos prescritos pelos artigos 40 - no caso dos editais -, e 54, e seguintes, da Lei nº 8.666/93, não lhe cabendo descer a exames técnicos especializados, específicos dos diversos setores da Administração, tendo em vista o princípio da presunção de veracidade dos documentos e agentes públicos, segundo o qual todas as informações constantes dos autos são tidas por verdadeiras e fidedignas, até que se prove o contrário (peça 87, p. 7 e peça 92, p. 4/7) ;
c) caso a declaração seja falsa, prejudicial ao interesse público ou a terceiros, deve-se apurar a responsabilidade de quem a prestou, e não de quem nela se confiou por força legal, não sendo pertinente apenar pareceristas jurídicos por atos administrativos de gestores públicos em face de emissão de parecer fundamentado, onde se explicita hermeneuticamente o porquê da conclusão. O parecer técnico jurídico tem caráter opinativo, mas nunca administrativo (peça 87, p. 8 e peça 92, p. 4/7) ; 
d) assim como um Magistrado que tem sua decisão cassada por Tribunal Superior, o parecerista jurídico não deve ser punido por agir segundo seu convencimento, salvo se evidente que o fez imbuído de má-fé (peça 87, p. 8 e peça 92, p. 4/7) ;
e) o parecer jurídico, em processo licitatório, não é vinculante ou essencial à validade do certame porque a Lei nº 9.784/99 prevê o prosseguimento do feito caso não seja emitido no prazo de 15 dias. Sendo assim, o parecerista deve ser responsabilizado se emite juízo sem fundamentação lógica, desde que se comprove que operou contrariamente aos ditames de sua responsabilidade funcional e advocatícia (peça 87, p. 8/9 e peça 92, p. 4/7) ;
f) segundo Marçal Justen Filho, na sua obra Comentários à Lei de Licitações e Contratos Administrativos (pág. 529) , os Acórdãos do TCU nº 206/2007, 342/2007, 2.189/2006 e 3.564/2006 firmam que apenas um parecer 'contaminado por erro técnico, de difícil detecção' pode acarretar responsabilização por eventuais prejuízos dele advindos, ainda que argumentado que esteja dotado de 'grave ofensa a ordem jurídica' (peça 92, p. 6) ;
g) na lição de Maria Sylvia Zanella Di Pietro, o parecer somente é vinculante (responsabilizável) quando a Administração é obrigada a solicitá-lo e a segui-lo, a exemplo da aposentadoria por invalidez, na qual é obrigatória a manifestação técnica de junta médica oficial e cuja manifestação é de acatamento obrigatório (Direito Administrativo, Atlas, São Paulo, 11ª edição, pág. 214) - (peça 87, p. 9 e peça 92, p. 4/7) ;
h) o parecer jurídico, em licitações e contratos administrativos, não tem poder decisório, pois a administração não está obrigada a acatar a manifestação técnica-jurídica ou de qualquer outra área técnica (Manual de Direito Administrativo, Lumen Juris, Rio de Janeiro, 2ª edição, 1999, pág. 93) - (peça 87, p. 10 e peça 92, p. 4/7) ;
i) só tem caráter vinculativo o parecer jurídico que examina e aprova, ou não, as minutas de editais, contratos, acordos, convênios e ajustes (art. 38, § único, da Lei 8.666/93) , sendo os demais pareceres de natureza consultiva, como no presente caso em que se opinou pela inexigibilidade de licitação, em face da singularidade do bem pretendido e da exclusividade de sua comercialização, com base na Declaração da Câmara Brasileira do Livro, que se reconhece como entidade prevista na parte final do inciso I, do art. 25, da Lei nº 8.666/93 (Federação ou Confederação Patronal, ou, ainda, pelas entidades equivalentes) . Os demais pareceres jurídicos são facultativos, não vinculantes da manifestação que os acatará ou não (peça 87, p. 7, peça 92, p. 6) ;
j) o Despacho PGE-PLIC-CD nº 1.215/2014, elaborado em consonância com a legislação vigente, está ricamente circunstanciado e robustamente argumentado, com conclusão pela possibilidade jurídica da contratação pretendida, fundamentando-se solidamente em todos os elementos necessários à conclusão formulada (peça 87, p. 14; peça 92, p. 2/3) .
Análise
31.	Ao contrário do que interpretam os recorrentes, a hipótese de inexigibilidade é contemplada no exame prévio da aprovação de contratos, pelo que se pode perceber do confronto entre o inciso VI e parágrafo único do art. 38 da Lei de 8.666/93:
'Art. 38.  O procedimento da licitação será iniciado com a abertura de processo administrativo, devidamente autuado, protocolado e numerado, contendo a autorização respectiva, a indicação sucinta de seu objeto e do recurso próprio para a despesa, e ao qual serão juntados oportunamente:
 (...) 
VI - pareceres técnicos ou jurídicos emitidos sobre a licitação, dispensa ou inexigibilidade.
 (...) 
Parágrafo único.  As minutas de editais de licitação, bem como as dos contratos, acordos, convênios ou ajustes devem ser previamente examinadas e aprovadas por assessoria jurídica da Administração.' (grifos adicionados) 
31.1	Se assim não o fosse, ficaria comprometida a aprovação da assessoria jurídica acerca de contratação direta e, de consequência, a própria efetividade do parágrafo único do dispositivo.
31.2	Equivocam-se também ao afirmarem que a boa fundamentação ou presunção de veracidade dos documentos, de declarações e pareceres técnicos especializados, são suficientes para eximir-lhes a culpabilidade, pois, no presente caso, esses simples documentos não apresentavam complexidade que justificasse o afastamento da responsabilização, a ponto de comprometer a apreciação do homem médio, conforme aventado nos subitens 21.6 e 21.7 deste Relatório.
31.3	E nem se alegue que a atuação dos pareceristas jurídicos, regulada por leis específicas, equivale a do magistrado que, diferentemente deles, por força do disposto no artigo 371 do Código de Processo Civil, gozam do princípio do livre convencimento motivado, o que lhes assegura a idoneidade da sentença, ainda que juízos superiores dela divirjam, desde que devidamente fundamentada.
31.4	Quanto ao prosseguimento da lide caso o parecer jurídico, obrigatório e não vinculante, não seja emitido no prazo de 15 dias, essa possibilidade de fato está prevista no § 2o do artigo 42, da Lei nº 9.784/99. No entanto, o dispositivo também prevê a apuração da responsabilidade de quem se omitiu no atendimento.
31.5	Igualmente, o parecerista deve ser responsabilizado, independentemente da comprovação de que agiu contrariamente à sua responsabilidade funcional e advocatícia, porquanto, para que isso ocorra, basta que se evidencie a existência de erro grosseiro, como já exaustivamente pontuado.
31.6	Com relação à menção à jurisprudência do TCU, no sentido de que somente um parecer 'contaminado por erro técnico, de difícil detecção' pode acarretar responsabilização por eventuais prejuízos dele advindos, ainda que argumentado que esteja dotado de 'grave ofensa a ordem jurídica', não foi possível abstrair essa conclusão das mencionadas decisões, sendo certo que ela não corresponde ao entendimento desta Corte, como já ventilado no item 29 deste Relatório.
31.7	No respeitante ao magistério de Maria Sylvia Zanella Di Pietro, no sentido de que o parecer somente é vinculante (responsabilizável) quando a Administração é obrigada a solicitá-lo e a segui-lo, vale enfatizar que, a despeito de suas características, um parecer não vinculante também pode ensejar a responsabilização de seu autor.
31.8	Segundo o voto condutor do MS 24631, de 9/8/2007, existem três espécies de consulta ao advogado público:
a)  facultativa, quando a autoridade não se vincula ao parecer proferido, sendo que seu poder de decisão não se altera pela manifestação do órgão consultivo;
b)  obrigatória, quando a autoridade administrativa se vincula a emitir o ato tal como submetido à consultoria, com parecer favorável ou contrário, e se pretender praticar ato de forma diversa da apresentada à consultoria, deverá submetê-lo a novo parecer; 
b)  vinculante, quando a lei estabelece a obrigação de decidir à luz de parecer vinculante, essa manifestação de teor jurídico deixa de ser meramente opinativa e o administrador não poderá decidir senão nos termos da conclusão do parecer ou, então, não decidir.
31.9	Nestes autos, os pareceres emitidos pelos ex-Procuradores, conquanto não sejam dotados de força vinculante, são de caráter obrigatório, porque decorrem da exigência fixada no art. 38, parágrafo único, da Lei 8.666/93.
31.10	Porém, quando o parecer é indispensável para fundamentar o ato administrativo e o seu conteúdo conduzir à prática de irregularidade, o gestor e o parecerista são responsabilizados solidariamente, desde que comprovado o dolo ou a culpa do emissor (v. g. Acórdão 2860/2018-TCU-Plenário, Relator Ministro-substituto Augusto Sherman; 7.181/2018-TCU-2ª Câmara, Relator Ministro Aroldo Cedraz; 4.984/2018-TCU-1ª Câmara, Relator Ministro Vital do Rêgo; e 362/2018-TCU-Plenário; Relator Ministro Augusto Nardes) .
31.10	A propósito, é bom reforçar que o parecer da Secretaria de Educação registrou, ao arrematar sua análise, que somente após a apreciação da Procuradoria Geral do Estado é que se poderia concluir se a aquisição se tratava efetivamente de caso de inexigibilidade de licitação. Desse modo, os consultores jurídicos não podem negar que desconheciam a influência preponderante dos seus pareceres na decisão final da Administração.
31.11	Desta feita, não importa aqui discutir se as opiniões jurídicas são ou não vinculantes, se estão ricamente circunstanciadas ou robustamente argumentadas, mas se seus termos estão viciados por premissas manifestamente incompatíveis com a conclusão a que chegaram, ao arrepio da lógica, dos princípios regentes dos procedimentos licitatórios e do interesse público, como na situação vertente.
31.12	Nesse sentido, convém mais uma vez reproduzir trecho do Voto do Relator do Acórdão combatido:
'47. 		Não podemos perder de vista que o objeto a ser adquirido, com a participação de servidores de diferentes áreas, desafiou a semântica a ponto de viabilizar uma inexigibilidade de licitação para aquisição de 400 laboratórios de robótica com fundamento em declaração emitida pela Câmara Brasileira do Livro de que a obra 'Projeto pedagógico do ensino dos laboratórios de robótica' seria de fornecimento exclusivo da V. A. de Oliveira Editora.'
Da verificação da possível ocorrência de prescrição
32.	A não ocorrência da prescrição está bem caracterizada nos autos, seja pelo regime do Código Civil (Acórdão 1441/2016-TCU-Plenário) , seja pelo critério da Lei 9.873/1999 (MS 32.201) , ante:
a) o interregno inferior a cinco anos entre os possíveis termos finais, quais sejam: data do despacho que ordenou a audiência dos recorrentes (3/10/2018 - peça 35) e datas da realização das audiências (9/10/2018 - Sr. Marcelo - peça 46; e 11/10/2018 - Sr. Ricardo - peça 45) ; e termo inicial de contagem, datado de 8/5/2014, relativo à prática dos atos (peça 13, p.74/80) .
b) a não caracterização da prescrição intercorrente (art. 2º da Lei 9.873/1999) , de curso trienal, tendo em vista a interrupção da contagem de prazo relativa à emissão do Despacho de Autoridade de peça 7, em 14/9/2017, e à edição do Relatório SFCI 201601583, publicado em 21/9/2016 (peça 23, p. 190/192) .
33. 	Com efeito, mister se faz conhecer o presente recurso para, no mérito, negar-lhe provimento, mantendo-se inalterados os termos do Acórdão adversado.
CONCLUSÃO
34.	A análise dos pedidos de reexame, decorrentes da condenação de consultores jurídicos, em função da emissão de pareceres maculados por erro grosseiro que redundaram em irregular contratação direta, foi delimitada em função da avaliação da: ocorrência de erro grosseiro, culpa ou dolo; existência de tratamento desigual entre os suplicantes e o então Secretário de Educação; suficiência da inviolabilidade do exercício da profissão de advogado para afastar a responsabilização; regularidade dos pareceres emitidos e das implicações da possível natureza vinculante do parecer jurídico; e possível ocorrência de prescrição.
35.	Além da constatação do cometimento de erro grosseiro, verificou-se que não restou configurada ausência de tratamento isonômico de responsáveis, bem como que os argumentos apresentados foram incapazes de elidir a irregularidade imputada. 
36.	Não ocorreu prescrição, seja pelo regime do Código Civil (Acórdão 1441/2016-TCU-Plenário) , seja pelo critério da Lei 9.873/1999 (MS 32.201) .
37.	Com efeito, as razões recursais foram rejeitadas, pugnando-se pelo conhecimento e não provimento dos presentes recursos, bem como pela mantença dos termos do Aresto atacado.
PROPOSTA DE ENCAMINHAMENTO
38.	Ante o exposto, submetem-se os autos à consideração superior, com a proposta de:
a) 	conhecer dos pedidos de reexames, com fulcro nos arts. 32 e 48 da Lei 8.443/1992, para, no mérito, negar-lhes provimento, mantendo-se inalterado o Acórdão 8213/2020-TCU-Segunda Câmara; 
b)	 dar ciência da deliberação que vier a ser proferida a Srª Cláudia de Oliveira Tenório e aos Srs. José Júlio Vieira Paiva, Ricardo Barros Méro e Marcelo Teixeira Cavalcante, bem como à Secretaria de Educação do Estado de Alagoas (Seduc/AL) ."  (grifos no original) .
2.	O diretor da Secretaria de Recursos, por meio do pronunciamento de peça 149, ao manifestar-se de acordo com a proposta formulada pelo auditor desta especializada, destacou a presença de pedido de ingresso nos autos como amicus curiae, formulado pela Associação Nacional dos Procuradores de Estado e do Distrito Federal - Anape (peça 104) , e registrou o seguinte enunciado da jurisprudência selecionada desta Corte de Contas: "É possível admitir o ingresso de associação em processo do TCU na condição de amicus curiae" (Acórdão 1659/2016-TCU-Plenário, relatora Ministra Ana Arraes) .
	É o relatório.

Talita Nunes de Souza Baeta Feijó (6.904/OAB-AL), representando Claudia de Oliveira Tenório; Deborah Karla Costa e Silva (9.159/OAB-AL), Daniel Sampaio Torres (9.063/OAB-AL) e outros, representando Marcelo Teixeira Cavalcante; Miguel Carlos Mendes de Barros (44461/OAB-DF) e Bruno Mendes (44.498/OAB-DF), representando José Luciano Barbosa da Silva; Yasmim Yogo Ferreira (44.864/OAB-DF), Cezar Britto (32.147/OAB-DF) e outros, representando Associação Nacional dos Procuradores dos Estados e do Distrito Federal - Anape.

Subprocurador-Geral Lucas Rocha Furtado.

REPRESENTAÇÃO. IRREGULARIDADE NA INEXIGIBILIDADE DE LICITAÇÃO NA AQUISIÇÃO DE LABORATÓRIOS DE ROBÓTICA PELA SECRETARIA DE EDUCAÇÃO DO ESTADO DE ALAGOAS. ERRO GROSSEIRO. ACEITAÇÃO DAS RAZÕES DE PARTE DOS RESPONSÁVEIS. REJEIÇÃO DAS RAZÕES DE JUSTIFICATIVA DE OUTROS. MULTA. PEDIDOS DE REEXAME. CONHECIMENTO. ARGUMENTOS INSUFICIENTES PARA ALTERAR A DELIBERAÇÃO RECORRIDA. NEGATIVA DE PROVIMENTO. INDEFERIMENTO DO PEDIDO DE INGRESSO DE ASSOCIAÇÃO COMO AMICUS CURIAE. CIÊNCIA DA DELIBERAÇÃO.

REPRESENTAÇÃO (REPR)

Secretaria de Recursos (Serur).

Versam os autos sobre pedidos de reexame (peças 87 e 92) subscritos pelos Srs. Marcelo Teixeira Cavalcante, ex-Procurador-Geral do Estado (PGE) de Alagoas, e Ricardo Barros Méro, ex-Coordenador da Procuradoria de Licitações, Contratos e Convênios da PGE de Alagoas, interpostos contra o Acórdão 8213/2020-TCU-Segunda Câmara (peça 77) .
2.	Referida deliberação apreciou Representação formulada pela empresa Brink-Mobil Equipamentos Educacionais Ltda. acerca de possíveis irregularidades na contratação, por parte da Secretaria de Estado da Educação de Alagoas (SEE-AL) , da empresa V. A. de Oliveira - ME, mediante inexigibilidade de licitação, com base no inciso I do art. 25 da Lei 8.666/1993, com vistas à aquisição de Projetos Pedagógicos de Ensino e Laboratórios de Ensino e Robótica, destinados aos estudantes do ensino médio da rede escolar estadual.
3.	A contratação envolveu recursos repassados pelo Fundo de Manutenção e Desenvolvimento da Educação Básica e de Valorização dos Profissionais da Educação (Fundeb) que foram utilizados na celebração de dois contratos: SEE 8/2015, no valor de R$ 2.950.000,00 (peças 1, p. 46, e 13, p. 118) , e SEE 15/2015, no valor de R$ 5.900.000,00 (peças 1, p. 47-48, e 13, p. 169) , ambos relativos ao Processo Administrativo 1800-000437/2014-SEE e tendo como fundamentação, além da legislação federal e estadual relacionada nos extratos contratuais, o Parecer PGE/PLIC/CD 1.443/2014, aprovado pelos Despachos PGE LIC 276/2014 e PGE GAB 840/2014.
4.	Em síntese, no que importa ao presente momento processual, o Acórdão 8213/2020-TCU-Segunda Câmara conheceu da presente Representação para, no mérito, considerá-la procedente, rejeitou as razões de justificativa apresentadas pelos ora recorrentes e lhes aplicou, individualmente, a multa prevista no art. 58, inciso II, da Lei 8.443/1992, no valor de R$ 6.000,00 (seis mil reais) .
II
5.	Tendo como base os argumentos apresentados pelos recorrentes, constitui objeto da presente etapa recursal examinar: a)	 a ocorrência de erro grosseiro, culpa ou dolo; b) se houve tratamento desigual com a exclusão da relação processual, pelo TCU, do Secretário de Educação/Vice-Governador; c) se a inviolabilidade do exercício da profissão de advogado é suficiente para afastar a responsabilização; d)	a regularidade dos pareceres emitidos e as implicações da possível natureza vinculante do parecer jurídico; e e) a possível ocorrência de prescrição.
6.	Após analisar as razões apresentadas pelos Srs. Marcelo Teixeira Cavalcante e Ricardo Barros Méro, que, além de não agregarem documentos novos, são de certa forma similares entre si e já foram enfrentadas em grande parte por esta Corte de Contas, por ocasião do julgamento deste processo, consoante itens 12 a 33 da instrução da Secretaria de Recursos (Serur) de peça 148, reproduzida no relatório precedente, a unidade técnica especializada concluiu, in verbis:
34.	A análise dos pedidos de reexame, decorrentes da condenação de consultores jurídicos, em função da emissão de pareceres maculados por erro grosseiro que redundaram em irregular contratação direta, foi delimitada em função da avaliação da: ocorrência de erro grosseiro, culpa ou dolo; existência de tratamento desigual entre os suplicantes e o então Secretário de Educação; suficiência da inviolabilidade do exercício da profissão de advogado para afastar a responsabilização; regularidade dos pareceres emitidos e das implicações da possível natureza vinculante do parecer jurídico; e possível ocorrência de prescrição.
35.			Além da constatação do cometimento de erro grosseiro, verificou-se que não restou configurada ausência de tratamento isonômico de responsáveis, bem como que os argumentos apresentados foram incapazes de elidir a irregularidade imputada. 
36.	Não ocorreu prescrição, seja pelo regime do Código Civil (Acórdão 1441/2016-TCU-Plenário) , seja pelo critério da Lei 9.873/1999 (MS 32.201) .
37.		Com efeito, as razões recursais foram rejeitadas, pugnando-se pelo conhecimento e não provimento dos presentes recursos, bem como pela mantença dos termos do Aresto atacado.
7.	Diante disso, a Serur propõe: i) conhecer dos pedidos de reexame em exame para, no mérito, negar-lhes provimento, mantendo-se inalterado o Acórdão 8213/2020-TCU-Segunda Câmara; e ii) dar ciência da deliberação que vier a ser proferida à Srª Cláudia de Oliveira Tenório e aos Srs. José Júlio Vieira Paiva, Ricardo Barros Méro e Marcelo Teixeira Cavalcante, bem como à Secretaria de Educação do Estado de Alagoas (Seduc/AL) .
III
8.	De plano, ratifico o teor do meu Despacho à peça 93, pelo conhecimento do pedido de reexame interposto pelo Sr. Ricardo Barros Méro, nos termos do art. 48 da Lei 8.443/92 c/c arts. 285 e 286, parágrafo único, do Regimento Interno do TCU, e registro que o Acórdão 4690/2021-TCU-Segunda Câmara (peça 127) conheceu do recurso interposto pelo Sr. Marcelo Teixeira Cavalcante.
9.	No mérito, concordo com a instrução de mérito da Secretaria de Recursos (Serur) , que abordou, com bastante propriedade, todas as questões necessárias ao deslinde do feito, esgotando adequadamente a análise da matéria.
10.	Sendo assim, acolho como razões de decidir os argumentos e conclusões oferecidos pela unidade técnica especializada e, destarte, entendo que o Tribunal deve conhecer dos presentes pedidos de reexame e, no mérito, negar-lhes provimento, sem prejuízo das considerações que faço a seguir sobre pontos que entendo pertinentes.
III.1
11.	Conforme bem destacou a Serur, os recorrentes atuaram como pareceristas jurídicos, tendo o Sr. Marcelo Teixeira Cavalcante, no exercício do cargo de Procurador Geral do Estado de Alagoas, endossado a manifestação "temerária" do Sr. Ricardo Barros Méro, então coordenador de Licitações e Contratos da Procuradoria Estadual do referido estado, consistente na emissão/aprovação de parecer jurídico desarrazoado, por meio do qual se opinou pela viabilidade da contratação por inexigibilidade de licitação apesar das irregularidades verificadas no processo 1800.000437/2014, a seguir delineadas, as quais motivaram as audiências dos ora recorrentes (vide ofícios de audiência de peças 40 e 41) :
a) direcionamento da contratação: no termo de referência, processo 1800.000437/2014, fl. 3, o objeto foi descrito como "Contratação da empresa Editora Viva (V. A. de Oliveira Editora) para o fornecimento de Projetos Pedagógicos de Ensino Laboratórios de Ensino de Robótica", ou seja, com a indicação da empresa a ser contratada, quando deveria se limitar a descrever o objeto pretendido pela administração de forma precisa, suficiente e clara, a vista do que dispõe os art. 3º, inciso I do § 1º, e 14 da Lei 8.666/1993;
b) especificação do objeto de modo a direcionar a contratação: especificação indevida do objeto a ser contratado, obra literária, com o objetivo de favorecer a empresa V. A. de Oliveira Editora, pois, na verdade, o que se pretendia era a aquisição de laboratórios de robótica (item fornecido por diversas empresas do ramo) , conforme comprovam as notas fiscais constantes dos processos 1800.000437/2014, fl. 121, e 1800.011941/2015, fl. 4, pois referem-se, exclusivamente, ao fornecimento de laboratórios de robótica;
c) justificativa de preços inadequada: não ficou comprovada a realização de coleta de preços como subsídio para justificar os preços praticado, haja vista que os e-mails constantes do processo 1800.000437/2014 (fls. 27 a 30) , referente à "solicitação de cotação para aquisição de laboratório de ensino de robótica - processo 2835/2014", são rascunhos, portanto não comprovam sua efetiva remessa aos destinatários; ademais, no caso de inexigibilidade de licitação, fundamentada no inciso I do art. 25 da Lei 8.666/1993, não haveria como se proceder a uma pesquisa de preço de mercado, visto tratar-se de bem ímpar, sem similar no mercado ou fornecido por produtor, empresa ou representante comercial exclusivo; 
d) inserção na Planilha de Estimativa de Gastos, fl. 49 do processo 1800.000437/2014, de uma suposta cotação oferecida pela empresa Brink-Mobil Comércio de Brinquedos Ltda, quando na verdade esta empresa não apresentou qualquer cotação;
e) inidoneidade de documento apresentado pela empresa V. A. de Oliveira Editora: no documento intitulado "Projeto Pedagógico do Ensino dos Laboratórios de Robótica Ensino Médio a partir de 15 anos", constante do processo 1800.000437/2014, fl. 43, consta um selo alusivo a uma pré-qualificação pelo MEC do referido projeto, sem que se verifique na página do Diário Oficial da União indicada alguma referência à V. A. de Oliveira Editora;
f) atestado de capacidade técnica incompatível com o objeto a ser contratado, processo 1800.000437/2014, fl. 43, visto que o material constante do atestado se destina ao ensino fundamental enquanto o material pretendido pelo Governo de Alagoas se destinava ao ensino médio.
12.	De fato, as justificativas apresentadas pelos Srs. Marcelo Teixeira Cavalcante e Ricardo Barros Méro, seja na fase de apresentação de razões de justificativas ou nesta fase recursal, não foram suficientes para afastar as mencionadas irregularidades.
13.	No que tange à pertinência da singularidade e comercialização exclusiva da obra literária, não procedem as alegações de que inexistia irregularidade, porquanto carece de nexo de causalidade com o verdadeiro objeto colimado, qual seja, aquisição de laboratórios de robótica. Oportuno lembrar que a despesa foi autorizada, por direcionamento da contratação, considerando que a indevida especificação do objeto teria direcionado a contratação, ao discriminar "obra literária", quando o que se pretendia era a aquisição de laboratórios de robótica, capazes de serem fornecidos por diversas empresas do ramo. 
14.	Nesse ponto, cabe repisar trechos do voto que fundamentou a deliberação atacada que, com bastante pertinência e assertividade, apontou que: i) o atestado relativo à "obra literária", além de não conferir exclusividade para o fornecimento dos laboratórios de robótica propriamente ditos, nem foi emitido por entidade legitimada para isso; e ii) o próprio parecer elaborado pelo responsável sugere que haveria viabilidade de competição e que o então Coordenador tinha boa noção do real objeto da contratação, in verbis:
29.	De início, o documento que fundamentou a inexigibilidade foi uma declaração de exclusividade fornecida pela Câmera Brasileira do Livro (peça 13, p. 17) . Este documento atestava que a V. A. de Oliveira Editora era a exclusiva fornecedora de uma obra literária chamada "Projetos Pedagógicos de Ensino e Laboratórios de Ensino e Robótica", de autoria do Sr. Rafael Procópio que, como mostra a mesma declaração de exclusividade, também escreveu obras de pedagogia para laboratórios de ciências e matemática. O atestado evidentemente, não conferia exclusividade para o fornecimento dos laboratórios de robótica propriamente ditos, nem foi emitido por entidade legitimada para isso.
 (...) 
31.	De qualquer forma, o próprio parecer elaborado pelo responsável sugere que haveria viabilidade de competição e que o então Coordenador tinha boa noção do real objeto da contratação (peça 13, p. 77) :
A Comissão de Redução de Gastos e Despesas Públicas, da SEE, se pronunciando sobre a pretensão, sugeriu o prosseguimento do feito (fls. 26) , sendo apresentada cópia de Ata de pregão para registro de preços de laboratórios de robótica, realizado pelo Estado da Paraíba e da qual participou a Denunciante Brink Mobil, a qual cotou o preço unitário para o objeto em R$169.500,00 isso em janeiro deste ano (fls. 31 a 33) , enquanto que a empresa Difusão Cultural do Livro cotou para o mesmo objeto o valor unitário de muito inferior de R$62.500,00 (fls. 38) , já a empresa PAE cotando o preço unitário de R$64.300,00 (fls. 40) e a Editora Viva, cuja obra foi a eleita pela SEE, cotou o preço unitário de R$59.000,00 (fls. 42) , ou seja, o menor preço entre todas as empresas referidas, como retrata a Planilha de fls. 49. Estas últimas atendendo o chamamento da Secretaria de Estado da Educação e do Esporte-SEE.
15.	Com efeito, embora o objeto da contratação tenha sido descrito com grande imprecisão, consoante descrição constante do Termo de Referência de peça 13, p. 3 (Contratação de empresa editora Viva para o fornecimento de Projetos Pedagógicos de Ensino Laboratórios de Ensino de Robótica, sendo todos voltados para o uso de metodologias pedagógicas que visam o desenvolvimento de habilidades e competências dos estudantes da rede pública estadual de ensino, por meio do incentivo a curiosidade, do espírito de pesquisa, do raciocínio lógico e conteúdo pedagógico, conforme especificações constantes no presente documento) , vários documentos constantes do processo, entre os quais: memorandos, Termo de Referência, proposta comercial, folder e minuta contratual, demostram claramente que a contratação envolvia a entrega de materiais e serviços, e não aquisição de "obra literária", com destaque para os seguintes:
15.1.	Men. nº 032/2014-SUGER, peça 13, p. 2:
Assunto: Aquisição de Laboratórios de Ensino de Robótica. 
 (...) 
Diante do exposto ..., solicitamos de V Sª a aquisição do Projeto Laboratórios de Ensino de Robótica, para 216 escolas de Ensino Médio da Rede Estadual de Ensino e conforme Termo de Referência anexo.
15.2.	Termo de Referência, peça 13, p. 10:
5. ESPECIFICAÇÃO DO OBJETO - PROJETOS PEDAGÓGICOS
5.1 Compete a CONTRATADA 
Fornecimento de Projetos Pedagógicos Projetos Pedagógicos Laboratórios de Ensino de Robótica e Projeto, contemplando mobiliário (armário de aço) , materiais pedagógicos, equipamentos, maletas de ferramenta e expositores móveis, conforme especificações acostadas neste Termo.
 (...) 
DESCRIÇÃO: Inclui mais de 200 peças, maleta de ferramenta, 04 unidades de controle eletrônico, conforme especificações técnicas anexo. 
15.3.	Proposta comercial, peça 13, p. 42:
ROBÓTICA - Ensino Médio: Inclui mais de 2000 peças, maleta de ferramentas, 04 unidades de controle eletrônico, apostilas impressas para o aluno e para o professor. Prepara o aluno para competições nacionais e internacionais, vestibular e faculdade. Alunos de 15 em diante. BRINDE: 01 NOTEBOOK.
15.4.	Folder, peça 13, p. 44:
Característica
- Kit com peças estruturais e componentes eletrônicos como lâmpadas, motores, sensores etc.;
- Com mais de 2000 peças, o Laboratório possui uma interface de Robótica que permite ao aluno automatizar seus modelos robóticos programando-os por meio de software gráfico;
 (...) 
- Armário de aço com 2,0 m de altura, 90 cm de largura e 60 cm de profundidade, rodinhas para facilitar o deslocamento e armazenagem, retirada e recolocação de equipamentos, garantindo segurança e praticidade em seu manuseio.
 (...) 
Especificação do Laboratório
Mais de 2.000 peças entre: peças de estrutura, componentes eletrônicos, sensores, atuadores, motores, engrenagens, polias, rodas, pneus, compartimento de pilhas, vigas 3D termoplástica, além de parafusos e porcas; 01 maleta com ferramentas, parafusos, conectores e circuitos elétricos; 04 unidades de controle eletrônico com 06 entradas digitais, 06 saídas, 04 entradas analógicas e cabo USB; Apostilas impressas para aluno e professores.
15.5.	Minuta Contratual, peça 13, p. 61/68:
CLÁUSULA PRIMEIRA - DO OBJETO 
1. O presente contrato tem como objeto a aquisição de Projetos Pedagógicos de Ensino e Laboratórios de Ensino e Robótica, (Aquisição de Laboratório de Robótica) ..., conforme especificação e quantidades discriminadas no seu Anexo Único - Termo de Referência.
 (...) 
ROBÓTICA: Ensino Médio - Inclui mais de 2000 peças, maleta de ferramentas, 04 unidades de controle eletrônico, apostilas impressas para o aluno e para o professor. Prepara o aluno para competições nacionais e internacionais, vestibular e faculdade. Alunos de 15 em diante. BRINDE: 01 Notebook.
16.	Além dessa documentação, registro que a própria despesa inerente às contratações em exame nestes autos (Contratos SEE 008/2015 e 015/2015) foi efetuada através de elemento de despesa que se refere a "Equipamento e Material Permanente/equipamentos de Tecnologia da Informação", consoante trechos a seguir reproduzidos (grifos acrescidos) :
16.1.	Extratos dos contratos SEE 015/2015 e SEE 008/2015, peça 1, p. 46 e 47-48:
Elemento de Despesa: 4.4.90.52.61 - Equipamento e Material Permanente/equipamento de tecnologia da informação.
16.2.	Folha de Despachos de peça 13, p. 93:
2.	Trata o presente processo de solicitação para aquisição de 50 unidades ao valor unitário de R$ 59.000,00 (cinquenta e nove mil reais) , do Projeto Laboratórios de Ensino de Robótica, destinados a escolas de ensino médio da rede estadual de ensino.
3.	A despesa será efetuada através do Programa de Trabalho 12.362.0300.1819.0000 - Expansão da Oferta e Melhoria do Ensino Médio - ALTP, Elemento de Despesa: 4.4.90.52.61 - Equipamento e Material Permanente /equipamentos de Tecnologia da Informação, PI 3579, Localização 208 - Todo Estado, Fonte 0113 - Fundeb, do Orçamento Vigente. 
16.3.	Termo de Contrato 008/2015, peça 13, p. 111:
CLÁUSULA QUARTA - DA DESPESA 
4.1. A despesa decorrente da contratação do objeto licitado correrá a conta constante do orçamento da Secretaria de Estado da Educação e do Esporte para o exercício financeiro de 2015, do seguinte crédito orçamentário: 
A despesa poderá ser efetuada através do Programa de Trabalho 12.362.0300.1819.0000 - Expansão da Oferta e Melhoria de Ensino Médio - ALTP, Elemento de Despesa 4.4.90.52.61 - Equipamento e Material Permanente/equipamentos de tecnologia da informação, PI 3579 - Localização 208 - Todo Estado, Fonte 0113 - Fundeb, do Orçamento vigente;.
17.	Dessa forma, está por demais caracterizado o cometimento de erro grosseiro pelos recorrentes quanto à emissão/aprovação de parecer jurídico desarrazoado, por meio do qual se opinou pela viabilidade da contratação por inexigibilidade de licitação apesar das irregularidades verificadas no processo 1800.000437/2014.
18.	Conforme bem anotou a unidade técnica especializada, além da ausência de lógica de vinculação da aquisição de laboratórios de robótica à inexigibilidade relativa à "obra literária", verifica-se que a singularidade da própria obra ("... a referida obra detém singularidade pela sua composição e proposta tecnológica e educacional, e que, além dessa singularidade que se define em se cotejando os objetivos da SEE e as qualidades e especificidades da obra ...") ou do método empregado pela empresa (uso de software simples e sem mistérios, que possibilita a qualquer usuário montar seu projeto de robótica, apoio e assistência técnica) não foram suficientemente detalhados pela SEE/AL, a ponto de minimamente justificar sua aquisição por inexigibilidade de licitação.
19.	Ademais, a simples declaração de que tal obra ou método é a que mais atende aos anseios administrativos, desacompanhada de demonstrações e critérios objetivos, não caracteriza a singularidade. Segundo o Acórdão 2616/2015-TCU-Plenário, da relatoria do Ministro Benjamin Zymler, a inexigibilidade decorre da impossibilidade do estabelecimento de critérios objetivos de julgamento, não verificada neste caso concreto:
"nas contratações diretas por inexigibilidade de licitação, o conceito de singularidade não pode ser confundido com a ideia de unicidade, exclusividade, ineditismo ou raridade. O fato de o objeto poder ser executado por outros profissionais ou empresas não impede a contratação direta amparada no art. 25, inciso II, da Lei 8.666/93. A inexigibilidade, amparada nesse dispositivo legal, decorre da impossibilidade de se fixar critérios objetivos de julgamento". (grifos adicionados) 
20.	Dessa forma, sendo a singularidade e a exclusividade incomuns, elas devem estar devidamente evidenciadas nos autos, seja pela correta descrição do objeto, seja pela especificação de suas características intrínsecas que o diferenciam dos demais, não bastando, para tanto, sustentar juízo pela contratação direta com base em declaração genérica do setor competente (SEE/AL definiu "... como tecnicamente apropriada a utilização da obra Projeto Laboratórios de Ensino de Robótica, para aplicação em 216 escolas de Ensino Médio da Rede Estadual de Ensino, do prelo da Editora Viva, com especial vocação para incentivo da curiosidade, do espírito de pesquisa, do raciocínio lógico e conteúdo pedagógico.", peça 13, p. 76) ou em parecer desarrazoado de Prefeitura ("... Parecer Jurídico do Procurador de Licitações da Prefeitura Municipal de Laguna conclusivo pela singularidade das obras da citada empresa e sua exclusividade, bem como pela viabilidade jurídica da contratação direta, na forma do art. 25, da Lei n° 8.666/93, ...", peça 13, p. 76-77) .
21.	Ante tantas incongruências, não esclarecidas pelos ora recorrentes, não há como o Tribunal deixar de concluir pelo cometimento de erro grosseiro, decorrente de grave inobservância do dever de cuidado, isto é, que foi praticado com culpa grave, a justificar a cominação de multa no âmbito da presente representação, em alinhamento aos critérios definidos pelo parágrafo 1º do art. 28 da Lei de Introdução às Normas do Direito Brasileiro (LINDB) , que estabelece: "Considera-se erro grosseiro aquele manifesto, evidente e inescusável praticado com culpa grave, caracterizado por ação ou omissão com elevado grau de negligência, imprudência ou imperícia."
22.	Neste ponto, cabe registrar que a avaliação da ocorrência de erro grosseiro nesta Corte de Contas tem se pautado pela avaliação do nível de atenção exigido do homem/parecerista médio, consoante o magistério constante do Voto condutor do Acórdão 3327/2019-TCU-Primeira Câmara, da relatoria do Ministro Vital do Rêgo:
20.				Registro, contudo, que, em razão de debates mais aprofundados acerca da amplitude e do significado da expressão erro grosseiro, diante dos casos concretos postos à decisão deste Tribunal, o entendimento a ela emprestado evoluiu no sentido de se considerar como erro grosseiro aquele que pode ser percebido por pessoa com diligência abaixo do normal ou, dito de outra forma, aquele que poderia ser evitado por pessoa com nível de atenção aquém do ordinário, decorrente de grave inobservância de dever de cuidado, conforme restou muito bem balizado no voto condutor do Acórdão 2391/2018-TCU-Plenário, de relatoria do Ministro Benjamin Zymler. (grifo adicionado) 
23.	Os seguintes enunciados constantes da Jurisprudência Selecionada do TCU reforçam esse entendimento:
Para fins do exercício do poder sancionatório do TCU, erro grosseiro é o que decorreu de grave inobservância do dever de cuidado, isto é, que foi praticado com culpa grave. (Acórdão 2924/2018-TCU-Plenário, Relator Ministro José Mucio Monteiro; 2.391/2018-Plenário, Relator Ministro Benjamin Zymler; e 1.689/2019-Plenário, de minha relatoria) ;
Para fins de responsabilização perante o TCU, considera-se erro grosseiro aquele que pode ser percebido por pessoa com diligência abaixo do normal ou que pode ser evitado por pessoa com nível de atenção aquém do ordinário, decorrente de grave inobservância de dever de cuidado. (Acórdão 3327/2019-TCU-Primeira Câmara, Relator Ministro: Vital do Rêgo) ;
Para fins de responsabilização perante o TCU, considera-se erro grosseiro (art. 28 do Decreto-lei 4.657/1942 - Lindb) aquele que pode ser percebido por pessoa com diligência abaixo do normal ou que pode ser evitado por pessoa com nível de atenção aquém do ordinário, decorrente de grave inobservância de dever de cuidado. (Acórdão 4447/2020-TCU-Segunda Câmara, Relator Ministro Aroldo Cedraz) .
O erro grosseiro a que alude o art. 28 do Decreto-lei 4.657/1942 (Lei de Introdução às Normas do Direito Brasileiro) , incluído pela Lei 13.655/2018, fica configurado quando a conduta do agente público se distancia daquela que seria esperada do administrador médio, avaliada no caso concreto. (Acórdão 2860/2018-TCU-Plenário, Relator Ministro-Substituto Augusto Sherman Cavalcanti) ;
A conduta culposa do responsável que foge ao referencial do "administrador médio" utilizado pelo TCU para avaliar a razoabilidade dos atos submetidos a sua apreciação caracteriza o "erro grosseiro" a que alude o art. 28 do Decreto-lei 4.657/1942 (Lei de Introdução às Normas do Direito Brasileiro) , incluído pela Lei 13.655/2018. (Acórdão 1628/2018-TCU-Plenário, Relator Ministro Benjamin Zymler.
24.	Nesse ponto, pela clareza e pertinência com que a unidade técnica especializada trata a questão, pede-se licença para transcrever o seguinte trecho de sua análise (grifos no original) :
21.7	Assim, como as omissões e incongruências praticadas não poderiam ter fugido à percepção do homem / parecerista médio, reforça-se não haver dúvidas de que os recorrentes incorreram em erro grosseiro relacionado ao conhecimento e aplicação de leis e normas, ou seja, à área da ciência do direito.
21.8	Não merece guarida, ainda, a assertiva de que pareceres técnicos, de outras áreas de conhecimento, poderiam ter induzido a erros de interpretação, porquanto estes referem-se diretamente à necessária configuração dos institutos da singularidade e exclusividade de comercialização, à luz de simples elementos contidos no processo de aquisição.
21.8.1	E nem se diga que os atributos dos atos administrativos e a ínfima possibilidade de engessamento da gestão se constituem em óbices para o confronto de vícios expressivos e facilmente perceptíveis, até mesmo porque há obrigação de repará-los, no afã da busca do inarredável interesse público superveniente.
21.8.2	De mais a mais, em nenhum momento os recorrentes arguem a complexidade dos atestados e declarações juntados, mas, tão somente, a idoneidade deles, como se fosse crível compactuar com a ideia de não ser possível responsabilizar consultores jurídicos pretensamente ludibriados por esses documentos, mesmo diante de flagrante imprecisão e desconformidade que possam ostentar.
25.	No caso em análise, os pareceres emitidos/aprovados pelos Srs. Marcelo Teixeira Cavalcante e Ricardo Barros Méro, ora recorrentes, conquanto não sejam dotados de força vinculante, são de caráter obrigatório, porque decorrem da exigência fixada no art. 38, parágrafo único, da Lei 8.666/1993. 
26.	Oportuno ressaltar que o próprio despacho da Secretaria de Estado da Educação e do Esporte (Despacho ATG, peça 13, p. 70-72) deixou registrado, ao finalizar sua análise, que: "... observe-se ainda ser prematuro o julgamento da denunciante acerca da concretização da inexigibilidade de licitação; uma vez que ainda pretendida, os processos - objeto da denúncia - ainda não estão em fase conclusiva, visto que, o controle de legalidade de todas as ações e contratações desta SEE é realizado pela Procuradoria Geral do Estado, quem deve ter a palavra final acerca da possibilidade jurídica ou não da contratação direta, momento ainda não efetivado na instrução processual".
III.2
27.	No tocante à responsabilização de parecerista jurídico por esta Corte de Contas, destaco que ela é plenamente possível, desde que incorram em erro grosseiro, dolo ou culpa, induzindo o administrador público à prática de irregularidade, ilegalidade ou quaisquer outros atos que violem princípios da administração pública, como demonstrado nos presentes autos de representação.
28.	De fato, jurisprudência do TCU há muito consolidou tal entendimento, como pode ser verificado, por exemplo, nos Acórdão 512/2003-TCU-Plenário, Relator Ministro Walton Alencar Rodrigues; 226/2004-TCU-Plenário, Relator Ministro Adylson Motta; 1.674/2008-TCU-Plenário, Relator Ministro Ubiratan Aguiar; 1.019/2010-TCU-Plenário, Relator Ministro Valmir Campelo; 1.560/2014-TCU-Plenário, Relatora Ministra Ana Arraes; 2.890/2014-TCU-Plenário, Relator Ministro Walton Alencar Rodrigues; 1.656/2015-TCU-Plenário, Relator Ministro-Substituto Marcos Bemquerer Costa; 1.730/2015-TCU-1ª Câmara, Relator Ministro Bruno Dantas; 1.851/2015-TCU-Plenário, Relator Ministro Benjamin Zymler; 15.656/2018-TCU-1ª Câmara, Relator Ministro Bruno Dantas; 2.860/2018-TCU-Plenário, Relator Ministro-Substituto Augusto Sherman Cavalcanti; 7.181/2018-TCU-2ª Câmara, Relator Ministro Aroldo Cedraz; 4.984/2018-TCU-1ª Câmara, Relator Ministro Vital do Rêgo; e os seguintes de minha relatoria: 702/2016, 362/2018 e 2.980/2018, do Plenário, e 920/2019 da 2ª Câmara.
29.	Esse mesmo entendimento está expresso nos seguintes enunciados da Jurisprudência Selecionada desta Corte de Contas:
Ainda que a natureza opinativa do parecer jurídico afaste, em regra, a responsabilidade de seu emitente, essa subsiste, caso se demonstre culpa ou erro grosseiro. (Acórdão 1656/2015-TCU-Plenário, Relator Ministro-Substituto Marcos Bemquerer Costa; e 702/2016-Plenário, de minha relatoria) ;
O parecerista jurídico pode ser responsabilizado por erro grosseiro em parecer emitido em cumprimento ao art. 38, parágrafo único, da Lei 8.666/1993, que exige o prévio exame e aprovação das minutas de contrato pelas assessorias jurídicas. (Acórdão 1151/2015-TCU-Plenário, Relatora Ministra Ana Arraes; 10.954/2015-Segunda Câmara, de minha relatoria) ;
O parecer jurídico é obrigatório no procedimento licitatório e, como tal, possui caráter vinculante, podendo levar à responsabilização do parecerista quando emite o documento com erro grosseiro e inescusável. (Acórdão 607/2011-TCU-Plenário, Relator Ministro-Substituto André Luís de Carvalho) ;
O parecerista jurídico pode ser responsabilizado solidariamente com o gestor quando, por dolo, culpa ou erro grosseiro, induz o administrador público à prática de ato grave irregular ou ilegal. (Acórdão 362/2018-TCU-Plenário, de minha relatoria) ;
O parecerista jurídico pode ser responsabilizado solidariamente com os gestores por irregularidades ou prejuízos ao erário nos casos de erro grosseiro ou atuação culposa, quando seu parecer for obrigatório - caso em que há expressa exigência legal - ou mesmo opinativo. (Acórdão 4996/2012-TCU-Primeira Câmara, Relatora Ministra Ana Arraes; 4.984/2018-Primeira Câmara, Relator Ministro Vital do Rêgo; e 3.745/2017-Segunda Câmara, Relator Ministro Aroldo Cedraz) ;
30.	Portanto, os elementos constantes dos presentes autos não permitem erguer conclusão diversa daquela que fundamentou a decisão recorrida quanto à responsabilização dos recorrentes.
31.	Devo acrescentar que a aplicação da multa prevista no art. 58, inciso II, da Lei 8.443/1992 aos Srs. Ricardo Barros Mero, ex-Coordenador da Procuradoria de Licitações, Contratos e Convênios da PGE de Alagoas, e Marcelo Teixeira Cavalcante, ex-Procurador-Geral do Estado de Alagoas, tendo em vista a rejeição das razões de justificativa apresentadas pelos referidos responsáveis, atendeu aos princípios da razoabilidade e da proporcionalidade, bem como ao preceito do art. 22 da Lei de Introdução às Normas do Direito Brasileiro (LINDB) . O acórdão recorrido, portanto, não merece qualquer reparo.
IV
32.	Em relação à ocorrência da prescrição, conforme bem pontuou a Serur, esta não ocorreu, seja pelo regime do Código Civil (Acórdão 1441/2016-TCU-Plenário) , seja pelo critério da Lei 9.873/1999 (MS 32.201) .
33.	Sobre a questão, pertinente deixar registrado que nos termos do recente Acórdão 459/2022-TCU-Plenário, este Tribunal deliberou por manter a jurisprudência atual quanto à imprescritibilidade do dano ao erário, ao tempo em que ordenou à Secretaria-Geral de Controle Externo (Segecex) a formação de grupo técnico de trabalho para que, em processo apartado, apresente projeto de normativo que discipline, de forma completa e detalhada, o tema da prescrição da pretensão ressarcitória e da prescrição da pretensão punitiva no âmbito do controle externo.
34.	Portanto, enquanto tal projeto normativo não sobrevém, julgo adequado manter, como medida de prudência e no legítimo espaço de atuação constitucional deste Tribunal, bem como em homenagem ao princípio do colegiado, a jurisprudência dominante desta Corte quanto à imprescritibilidade do dano ao Erário e quanto à prescrição da pretensão punitiva do Tribunal nos termos do Acórdão 1441/2016-TCU-Plenário.
V
35.	Quanto ao pedido formulado pela Associação Nacional dos Procuradores de Estado e do Distrito Federal - Anape de ingresso nos autos como Amicus Curiae (peça 104) , pelas razões a seguir expostas, indefiro o pleito.
36.	Registro, inicialmente, que não há previsão nem na Lei Orgânica deste Tribunal (Lei 8.443/1992) nem no Regimento Interno do TCU para que terceiros, que não são partes, possam se manifestar relativamente às matérias trazidas aos autos. Nas situações em que as unidades instrutivas não detêm a expertise sobre assuntos específicos, o art. 101 da Lei Orgânica (LO/TCU) faculta que seja requisitada aos órgãos e entidades federais a prestação de serviços técnicos especializados.
37.	Nesse contexto, a figura do amicus curiae não foi, até o momento, reconhecida na lei e nos normativos que disciplinam os processos nesta Corte de Contas, estando ainda em análise propostas de alteração do regimento interno.
38.	O Código de Processo Civil, de aplicação supletiva e subsidiária aos processos eleitorais, trabalhistas ou administrativos, dispõe sobre a figura do amicus curiae nos seguintes termos:
Art. 138. O juiz ou o relator, considerando a relevância da matéria, a especificidade do tema objeto da demanda ou a repercussão social da controvérsia, poderá, por decisão irrecorrível, de ofício ou a requerimento das partes ou de quem pretenda manifestar-se, solicitar ou admitir a participação de pessoa natural ou jurídica, órgão ou entidade especializada, com representatividade adequada, no prazo de 15 (quinze) dias de sua intimação.
§ 1º A intervenção de que trata o caput não implica alteração de competência nem autoriza a interposição de recursos, ressalvadas a oposição de embargos de declaração e a hipótese do § 3º.
§ 2º Caberá ao juiz ou ao relator, na decisão que solicitar ou admitir a intervenção, definir os poderes do amicus curiae.
§ 3º O amicus curiae pode recorrer da decisão que julgar o incidente de resolução de demandas repetitivas.
39.	Segundo se extrai da leitura do dispositivo supramencionado, compete exclusivamente ao juiz ou relator da matéria solicitar ou admitir a participação de terceiros na qualidade de amicus curiae, sendo essa decisão irrecorrível.
40.	Em outras palavras, a admissão de entidade na condição de amicus curiae consiste em faculdade exclusiva do juiz ou do relator que preside o processo, a partir de sua visão sobre os fatos discutidos nos autos.
41.	Destaco que o instituto do amicus curiae é voltado ao aperfeiçoamento das decisões judiciais, em especial nos casos em que a matéria se revela de tal complexidade que escapa ao conhecimento natural do magistrado, e tem por isso a função de oferecer subsídios para auxiliar o juiz na decisão do caso concreto.
42.	Por elucidativo, peço vênias para colacionar o entendimento do Supremo Tribunal Federal sobre a matéria:
AGRAVO REGIMENTAL NO RECURSO EXTRAORDINÁRIO. PROCESSO SUBJETIVO. PEDIDO DE INGRESSO COMO AMICUS CURIAE. INTERESSE INSTITUCIONAL COLABORATIVO E DEMOCRÁTICO. INDEFERIMENTO. AUSÊNCIA DE LESIVIDADE JURÍDICA. IRRECORRIBILIDADE. ART. 138 DO CPC. AGRAVO NÃO CONHECIDO.
1. Cabe ao amicus oferecer sua opinião sobre a causa, sobretudo nas questões técnico-jurídicas de maior complexidade. Assim, a tradução literal para "amigo da corte", ainda que possa ser insuficiente para expressar o papel que desempenha, bem sintetiza a razão de ser eminentemente colaborativa do instituto.
2. O instituto do amicus curiae, historicamente, caracterizava-se pela presunção de neutralidade de sua manifestação, tanto na experiência romano-germânica, quanto na tradição anglo-saxônica.
3. Aos amici cabia apresentar elementos de fato e de direito que, por qualquer razão, escapassem do conhecimento dos juízes, assegurando a paridade de armas entre as partes, atuando de forma presumidamente imparcial.
4. A experiência norte-americana demonstra que os amici curiae ao longo do tempo perderam sua presumida imparcialidade (SORENSON, Nancy Bage, The Ethical Implications of Amicus Briefs, 30 St. Mary's L.J. 1225-1226. 1999) .
5. A Suprema Corte americana alterou sua Rule 37 com o fito de clarificar quais os aspectos aptos a justificar a atuação da figura, independentemente de seus eventuais interesses: "1. A manifestação de amicus curiae que chame a atenção do Tribunal para uma questão relevante que ainda não tenha sido comunicada pelas partes pode ser de grande ajuda para o Tribunal. A manifestação de amicus curiae que não sirva a este propósito sobrecarrega o Tribunal, e sua juntada não é recomendável. A manifestação de amicus curiae pode ser apresentada apenas por um advogado admitido a praticar perante este Tribunal, conforme previsto na regra 5." (Rules of The Supreme Court of The United States. Part VII. Rule 37. Brief for an Amicus Curiae) 
6. A doutrina do tema reconhece que há uma multiplicidade de interesses a orientar a atuação do colaborador da Corte, o que não macula a ratio essendi da participação. O eventual interesse individual não pode ser o fundamento a justificar seu ingresso; não se confundindo com o interesse tipicamente subjetivado das partes, nem com o interesse institucional, de viés colaborativo e democrático, que constitui o amicus como um representante da sociedade. (SCARPINELLA BUENO, Cássio. Amicus Curiae no Processo Civil brasileiro: um terceiro enigmático. 2012. p. 121-122) .
7. O amicus curiae presta sua potencial contribuição com a jurisdição, mas não se submete à sucumbência - nem genérica, nem específica - apta a ensejar o interesse de recorrer da decisão que, apreciando o pedido de ingresso, não vislumbra aptidão contributiva suficiente para a participação no caso concreto. A manifestação do amicus não pode ser imposta à Corte, como um inimigo da Corte.
8. O ingresso do amicus curiae, a par do enquadramento nos pressupostos legais estabelecidos Código de Processo Civil - notadamente que a causa seja relevante, o tema bastante específico ou tenha sido reconhecida a repercussão geral -, pode eventualmente ser obstado em nome do bom funcionamento da jurisdição, conforme o crivo do relator, mercê não apenas de o destinatário da colaboração do amicus curiae ser a Corte, mas também das balizas impostas pelas normas processuais, dentre as quais a de conduzir o processo com eficiência e celeridade, consoante a análise do binômio necessidade-representatividade.
9. O legislador expressamente restringiu a recorribilidade do amicus curiae às hipóteses de oposição de embargos de declaração e da decisão que julgar o incidente de resolução de demandas repetitivas, conforme explicita o artigo 138 do CPC/15, ponderados os riscos e custos processuais.
10. É que o amicus curiae não se agrega à relação processual, por isso não exsurge para ele uma expectativa de resultado ou mesmo uma lesividade jurídica a ensejar a recorribilidade da denegação de seu ingresso. O status de amicus encerra-se no momento em que se esgota - ou se afere inexistir - sua potencialidade de contribuição ou sugestão (COVEY, Frank. Amicus Curiae: Friend of The Court. 9 DePaul Law Review, nº 30. 1959, p. 30) .
11. A irrecorribilidade da decisão do Relator que denega o ingresso de terceiro na condição de amicus curiae em processo subjetivo impede a cognoscibilidade do recurso sub examine, máxime porque a possibilidade de impugnação de decisão negativa em controle subjetivo encontra óbice (i) na própria ratio essendi da participação do colaborador da Corte; e (ii) na vontade democrática exposta na legislação processual que disciplina a matéria.
12. Agravo regimental não conhecido. (RE 602584 AgR/DF, Relator p/ acórdão Ministro Luiz Fux, in DJe 20-03-2020) .
43.	O indeferimento do pleito em exame fundamenta-se nos seguintes pontos: não há nos autos controvérsia sobre assunto estranho às competências desta Corte de Contas, que demande a participação de terceiros especializados; a defesa dos responsáveis, ora recorrentes, está sendo plenamente exercida pelos próprios procuradores, ou por seus advogados; a jurisprudência dominante nesta Corte sobre o ingresso como amicus curiae de entidade que tenha por principal atribuição a defesa da categoria profissional, a exemplo do Acórdão 1550/2017-TCU-Plenário, de relatoria do Ministro Walton Alencar Rodrigues, do qual destaco o seguinte excerto:
O instituto do amigo da corte ou amicus curiae se destina a possibilitar que, devidamente convocados pelo juiz, terceiros possam fornecer subsídios, de forma absolutamente isenta, visando a auxiliar o órgão jurisdicional, fornecendo-lhe elementos de convicção para decidir. Nesse sentido, o amicus curiae não pode ser parte, o que é o óbvio ululante; não pode representar parte, nem representante da parte, muito menos advogado da parte. Sua opinião é a de um técnico, um expert, na área sobre a qual normalmente não alcançam os conhecimentos do juiz.
A convocação de entidade para contribuir com o juízo é, portanto, faculdade exclusiva do juiz, que preside o processo, e deve ocorrer a partir de sua visão da realidade e dos fatos de que trata o processo, fazendo parte da fase de instrução do processo.
Nesse sentido, em nenhuma hipótese, há adrede o direito subjetivo de órgão ou entidade, estatal ou não, de participar do processo e emitir opiniões, gozando dessa especial qualidade jurídica.
Com todas as vênias, soa algo paradoxal a solicitação de ingresso como amicus curiae por entidade que tenha por principal atribuição a defesa da categoria profissional.
No caso concreto, por não vislumbrar a utilidade do ingresso da (entidade) , na qualidade de amigo da corte, indeferi o pedido.
44.	Assim, no caso sob exame, não vislumbro, com todas as vênias, a necessidade nem a utilidade de deferir o ingresso da distinta, tradicional e respeitável Associação Nacional dos Procuradores de Estado e do Distrito Federal - Anape como amicus curiae, instituto de aplicação restrita a casos especiais.
45.	Ao compulsar o petitório da mencionada associação (peça 104) , percebo que o arrazoado não agrega elementos ao deslinde do processo. Ao revés, a entidade teve o cristalino escopo de revolver questões já assentadas pelo Tribunal, ofertando críticas contra o Acórdão 8213/2020-TCU-Segunda Câmara, como se parte no processo fosse, e não um terceiro interventor que não assume essa condição.
46.	De fato, a aludida petição - que materialmente apresenta características de peça recursal - busca manejar redarguições ao que fora decidido pelo Tribunal.
47.	Contudo, em momento posterior, estando presente cenário de comprovada complexidade, relevância e necessidade de auxílio especializado, e plenamente preenchidos os pressupostos da legislação de regência, poderá, mediante aplicação excepcional e supletiva do Código de Processo Civil ou de supervenientes normas internas, ser admitido o ingresso da referida associação, bem como de outras pessoas físicas ou jurídicas, como amicus curiae.
48.	Registro que a posição que adoto está em linha com deliberações desta Corte de Contas (Acórdãos 1.550/2017 e 687/2022, ambos do Plenário e da relatoria do Ministro Walton Alencar Rodrigues; 1.981/2017-TCU-Plenário, Relator Ministro-Substituto Weder de Oliveira; 3.151/2021-TCU-Plenário, Relator Ministro Benjamin Zymler; e 2.310/2021-TCU-Plenário, Relator Ministro Raimundo Carreiro) e com os seguintes enunciados da jurisprudência selecionada do Tribunal:
A convocação de entidade para contribuir com o juízo é, portanto, faculdade exclusiva do juiz, que preside o processo, e deve ocorrer a partir de sua visão da realidade e dos fatos de que trata o processo, fazendo parte da fase de instrução do processo. Nesse sentido, em nenhuma hipótese, há adrede o direito subjetivo de órgão ou entidade, estatal ou não, de participar do processo e emitir opiniões, gozando dessa especial qualidade jurídica. (Acórdão 1550/2017-TCU-Plenário, Relator Ministro Walton Alencar Rodrigues) ;
Não há direito subjetivo de órgão ou entidade, estatal ou não, de participar do processo na qualidade de amicus curiae. A convocação ou a aceitação de entidade para auxiliar o TCU, nessa condição jurídica, fornecendo subsídios técnicos para a formação do juízo de mérito, é faculdade exclusiva do relator, que preside o processo. (Acórdão 1550/2017-TCU-Plenário, Relator Ministro Walton Alencar Rodrigues; e 2310/2021-Plenário, Relator Ministro Raimundo Carreiro) ;
A apresentação de argumentos técnicos pelo amicus curiae, a despeito de contribuir para a formação do juízo de mérito, não obriga o TCU a se manifestar sobre eles. (Acórdão 8332/2018-TCU-Segunda Câmara, Relator Ministro Vital do Rêgo) ;
A figura do amicus curiae (amigo da corte) , prevista na Lei 9.868/1999, não encontra guarida no rito processual do TCU, definido por seu Regimento Interno e pela Lei 8.443/1992. (Acórdão 2008/2015-TCU-Plenário, Relator Ministro Vital do Rêgo) .
VI
49.	Embora indefira o pedido de ingresso da Anape na condição de amicus curiae nestes autos, nos termos do art. 160, § 3º, do Regimento Interno do TCU (RI/TCU) , aceito e incorporo ao processo a petição de peça 104 como Memoriais.
50.	Nos termos da jurisprudência pacífica desta Corte, consoante os excertos colhidos da ferramenta de pesquisa "Jurisprudência Selecionada" disponível no sítio do TCU, a seguir transcritos, registro que memoriais apresentados nos termos do art. 160, § 3º, do RI/TCU não vinculam a formação do juízo do relator, têm a função de sensibilizar os demais julgadores para o pleito do interessado e esclarecer elementos controvertidos do processo, razão pela qual não servem para a apresentação de novos argumentos ou de pedidos novos ao relator (v.g. Acórdão 801/2017-TCU-Plenário) .
Após o término da fase de instrução, documentação entregue pelos responsáveis tem natureza jurídica de memorial (art. 160, §§ 1º e 3º, do Regimento Interno do TCU) e, ainda que contenha argumentos inéditos aos autos, não vincula a formação de juízo do relator, podendo este até mesmo não autorizar sua juntada ao processo. Não existe na processualística do Tribunal etapa de contestação da instrução da unidade técnica e tampouco fase processual de réplica do parecer do Ministério Público. (Acórdão 1171/2018-TCU-Plenário, Relatora Ministra Ana Arraes, e 7.738/2019-2ª Câmara, Relator Ministro Augusto Nardes) ;
A etapa de instrução processual se encerra no momento em que o titular da unidade técnica emite seu parecer conclusivo. Memoriais podem ser distribuídos aos gabinetes das autoridades após essa etapa, mas não condicionam a avaliação do julgador. Memoriais não se prestam a aditar as razões recursais apresentadas ao órgão judicante no correto momento processual. (Acórdão 4466/2013-TCU-Segunda Câmara, Relator Ministro José Jorge) ;
A falta de pronunciamento expresso na deliberação quanto às questões trazidas exclusivamente em memoriais (art. 160, § 3º, do Regimento Interno do TCU) não enseja omissão passível de questionamento mediante embargos de declaração. (Acórdão 6727/2018-TCU-Primeira Câmara, Relator Ministro Benjamin Zymler) ;
Não incorre em omissão passível de ensejar o acolhimento de embargos de declaração a decisão que deixa de apreciar questão levantada unicamente em sede de memoriais. (Acórdão 3340/2015-TCU-Plenário, Relator Ministro Bruno Dantas) .
51.	Em síntese, a referida associação apresenta argumentos na mesma linha dos lançados nas peças recursais dos Srs. Marcelo Teixeira Cavalcante e Ricardo Barros Méro, analisados e refutados pela Serur e por este Relator, no sentido de que seja dado provimento aos recursos em exame, a fim de que seja reformado o Acórdão 8213/2020-TCU-Segunda Câmara, excluindo-se a multa aplicada, tendo em vista a ausência de erro grosseiro ou culpa grave dos advogados públicos.
52.	Ressalto que os assuntos tratados no memorial de peça 104 foram por mim analisados e considerados insuficientes para alterar este voto e a minuta de acórdão que levo ao Colegiado nesta oportunidade.
	Ante o exposto, acompanho as análises realizadas pela unidade técnica especializada (Serur) e VOTO por que este Colegiado adote a minuta de Acórdão que ora submeto à apreciação.
TCU, Sala das Sessões, em 21 de junho de 2022.
Ministro JOÃO AUGUSTO RIBEIRO NARDES 
Relator